【裁判字號】    94,選訴,18
【裁判日期】    950428
【裁判案由】    違反公職人員選舉罷免法等
【裁判全文】
臺灣彰化地方法院刑事判決              94年度選訴字第18號
公  訴  人  臺灣彰化地方法院檢察署檢察官
被      告  甲○○
選任辯護人  林開福  律師
被      告  戊○○
選任辯護人  蔡琇媛  律師
被      告  壬○○
            丑○○
                      四號
            寅○○
                      ０號
上 列三 人
共      同
選任辯護人  林堡欽  律師
被      告  己○○○
                    女  54歲.
                    身分證統一.
                    住彰化縣員.
                      七十弄五.
            辰○○○
                    女  46歲.
                    身分證統一.
                    住彰化縣員.
            丙○○  女  52歲.
                    身分證統一.
                    住彰化縣大.
                      弄二號
            丁○○○
                    女  46歲.
                    身分證統一.
                    住彰化縣大.
                      弄十號
            子○○  女  55歲.
                    身分證統一.
                    住彰化縣大.
                      弄五號
            午○○  女  48歲.
                    身分證統一.
                    住彰化縣大.
                      弄四號
上 列六 人
共      同
選任辯護人  陳芝荃律師
上列被告等因違反公職人員選舉罷免法等案件，經檢察官提起公
訴（九十三年度選偵字第一五、四五、五六、五七號），本院判
決如下：
    主  文
甲○○共同連續對於有投票權之人，期約賄賂，而約其投票權為
一定之行使，處有期徒刑貳年，褫奪公權陸年。如附表壹所示之
物均沒收之。其餘被訴部分無罪。
戊○○共同預備對於有投票權之人，交付賄賂，而約其投票權為
一定之行使，處有期徒刑陸月，如易科罰金，以佰元折算壹日
，褫奪公權年。其餘被訴部分無罪。
壬○○、丑○○、寅○○共同預備對於有投票權之人，交付賄賂
，而約其投票權為一定之行使，各處有期徒刑肆月，如易科罰金
，均以佰元折算壹日，均褫奪公權貳年。
己○○○共同預備對於有投票權之人，交付賄賂，而約其投票權
為一定之行使，處有期徒刑肆月，如易科罰金，以佰元折算壹
日，褫奪公權貳年。如附表貳所示之物均沒收之。
辰○○○共同連續對於有投票權之人，期約賄賂，而約其投票權
為一定之行使，處有期徒刑壹年，褫奪公權肆年。如附表壹所示
之物均沒收之。
丙○○有投票權之人，期約賄賂，而許以其投票權為一定之行使
，處有期徒刑月，如易科罰金，以佰元折算壹日，褫奪公權
壹年，緩刑貳年。
丁○○○有投票權之人，期約賄賂，而許以其投票權為一定之行
使，處有期徒刑肆月，如易科罰金，以佰元折算壹日，褫奪公
權壹年，緩刑貳年。
子○○有投票權之人，期約賄賂，而許以其投票權為一定之行使
，處有期徒刑月，如易科罰金，以佰元折算壹日，褫奪公權
壹年，緩刑貳年。
午○○共同連續對於有投票權之人，期約賄賂，而約其投票權為
一定之行使，處有期徒刑陸月，如易科罰金，以佰元折算壹日
，褫奪公權貳年。如附表所示之物均沒收之。
    犯罪事實
一、甲○○係中華民國第六屆立法委員選舉彰化縣選區之候選人
    （抽籤後之選舉號次為十八號），辰○○○則係其競選選總
    部主任，而乙○○（業經本院另案審結，現上訴臺灣高等法
    院臺中分院中）則係甲○○競選總部之執行總幹事，負責在
    北彰化地區為甲○○推動競選事務，戊○○則係甲○○之地
    方友人，甲○○因見其立委選情日漸不利，然投票日之時間
    卻日益逼近，甲○○為使其低迷之選情有所突破，遂萌生透
    過樁腳向選舉區內有投票權之人以金錢賄賂之方式（即俗稱
    之「買票」），圖能影響選區內有投票權人之投票意志，以
    促使其得以在立法委員之選舉中順利當選，甲○○乃先後為
    下列行為：
（１）甲○○與辰○○○於參與此次立法委員選舉時即共同基於
      對於有投票權之人，行求、期約、交付賄賂，而約其投票
      權為一定之行使之概括犯意聯絡，並於民國九十三年十一
      月中旬某日在彰化縣境內某處參加公祭完畢之後，甲○○
      在其所有白色休旅車上，向辰○○○表示需預估買票數目
      ，辰○○○表示同意，辰○○○除自行估算票數外，復於
      九十三年十一月底某日，多次向亦具有預備對於有投票
      權之人，交付賄賂，而約其投票權為一定之行使之犯意之
      友人己○○○表示要抄錄統計可供買票之選舉人名冊給辰
      ○○○，預計日後將以一票新臺幣（下同）三百元之代價
      買票，辰○○○並向己○○○表示會給己○○○買票錢，
      再由己○○○發給選舉區內有投票權之選民，己○○○遂
      將其選區內具投票權之圓寂舞友人名單造冊統計，預備將
      來依名單發放每票三百元之賄賂，而向名單內有投票權之
      人約其投票權為一定之行使。辰○○○復於九十三年十
      一月底，請其亦具有對於有投票權之人，行求、期約、交
      付賄賂，而約其投票權為一定之行使之概括犯意之友人午
      ○○（辰○○○與午○○之大姊係妯娌關係）向其附近鄰
      居抄寫選舉人名冊以供買票之用，預計以一票三百元進行
      賄選，午○○即依辰○○○之指示於九十三年十二月二日
      連續向具有投票權人身分之丙○○、丁○○○、子○○三
      人詢問是否願意登記入可供買票之選舉人名冊內，午○○
      並告知丙○○、丁○○○、子○○三人將以一票三百元之
      賄賂賄選，並請丙○○、丁○○○、子○○三人轉知渠等
      亦具有投票權之家人，而約定丙○○、丁○○○、子○○
      及渠三人亦具有投票權之家人須於於第六屆立法委員選舉
      日（即九十三年十二月十一日）投票時為一定投票權之行
      使，而圈選登記十八號之候選人甲○○，先後經丙○○、
      丁○○○、子○○三人當場允諾將投票予登記十八號之候
      選人甲○○，而許以其投票權為一定之行使，丙○○、丁○○○、子○○三人因此分別向午○○登記，共登記十二
      票（其中丙○○登記其本人、公公許增亭及子、女，共計
      四票；丁○○○登記其夫妻及其子與媳婦共計四票，子○○登記其夫妻及二名子女共四票）。嗣先於九十三年十二
      月六日晚間十一時十分許，在彰化縣員林鎮○○里○○路
      ○段八十三巷七十弄五號己○○○住處，當場扣得己○○○所有供犯罪所用之記錄單二張（內容記載里及阿拉伯數
      字）、鎮鄉里村人數表一張等物；後又於九十三年十二月
      六日晚間十一時三十五分，在彰化縣員林鎮○○里○○路
      四五九巷五號黃志忠（業經檢察官為不起訴處分）住處，
      當場查獲辰○○○等人，並自辰○○○手提包內起出其所
      有供犯罪所用之選舉名單九張，村里人數表一張等物。
（２）戊○○係甲○○之友人，甲○○為謀勝選因知戊○○具地
      方人脈關係，乃向亦具有預備對於有投票權之人，交付賄
      賂，而約其投票權為一定之行使之犯意之友人戊○○表示
      請其擔任樁腳，預計日後將以一票三百元之代價買票（即
      「走路工」），甲○○並向戊○○表示會給買票錢，再由
      戊○○發放給選舉區內具有投票權之選民，要求戊○○盡
      量拉票，經戊○○表示同意擔任樁腳，戊○○除將甲○○
      所提供之芳苑鄉後援會看板掛在其住處前，並分別於選舉
      投票日前一個月左右，先後向亦均具有預備對於有投票權
      之人，交付賄賂，而約其投票權為一定之行使之犯意之友
      人丑○○（前曾於九十二年六月三十日，因違反槍砲彈藥
      刀械管制條例案件，經本院判處有期徒刑一年二月，緩刑
      四年，現正緩刑中）、壬○○、寅○○表示委請渠等擔任
      樁腳支持甲○○，預計日後將以一票三百元之代價買票（
      即「走路工」），發放給選舉區內具有投票權之選民，戊○○乃要求丑○○、壬○○、寅○○三人盡量拉票，並為
      甲○○預備進行買票，丑○○、壬○○、寅○○三人亦均
      表示同意，惟甲○○經評估後，認為縱使進行賄選對選情
      亦難有效果，始決定放棄買票，並由戊○○分別於九十三
      年十二月三日（公訴人誤繕為九十二年十二月三日）以電
      話通知丑○○、壬○○、寅○○三人表示不必再幫甲○○
      買票，丑○○、壬○○、寅○○等亦均表示同意。
（３）乙○○因係甲○○競選總部之執行總幹事（九十三年九月
      、十月領有每月五萬元之薪資），負責在北彰化地區為甲○○推動競選事務，九十三年十一月下旬（起訴書載為同
      年八月到十一月間，然依卷附通訊監察內容顯示，乙○○
      與後述未○○等人談論行賄之時間均係九十三年十一月下
      旬，故更正如前），乙○○眼見甲○○之選情日漸不利，
      然投票日之時間卻日益逼近，渠二人為使選情有所突破，
      遂萌興向有投票權人以金錢賄賂之方式（即俗稱之「買票
      」），圖能影響有票權人之投票意志，以促使甲○○得以
      勝選，甲○○、乙○○、未○○（業經本院另案審結）、
      卯○○（原名為劉國財，業經本院另案審結）、庚○○（
      原名林添財，業經本院另案審結）及癸○○（業經本院另
      案審結）等人遂共同基於預備對於有投票權之人，交付賄
      賂，而約其投票權為一定之行使之犯意聯絡，推由未○○
      、卯○○、庚○○、癸○○等四人分別負責彰化縣和美鎮
      、線西、伸港鄉、彰化市及花壇鄉等地區之賄選工作，甲○○、乙○○則請未○○、卯○○、庚○○、癸○○等人
      就日後進行行賄之工作預為準備，預備以每票三百元或五
      百元之代價來進行買票（起訴書僅記載為五百元），意圖
      使甲○○得以順利當選該屆立法委員，乙○○更代甲○○
      承諾於事成之後，將分別以給付一百萬元及買票金額的一
      成之代價，以酬謝庚○○及癸○○之協助，未○○、卯○○等人於得知上情後，立即聽從指示進行選區內具投票權
      人名單之搜集，以預為準備。後於九十三年十二月一日，
      甲○○經與辰○○○等競選幕僚詳為評估後，認為縱使進
      行賄選對選情亦難有效果後，始決定放棄買票，而由乙○○出面安撫未○○、卯○○等人，嗣經警依法對乙○○等
      人進行電話監聽，始於九十三年十二月六日查知上情。
二、案經臺灣彰化地方法院檢察署檢察官指揮彰化縣警察局刑警
    隊、員林分局、和美分局、法務部調查局彰化縣調查站及航
    業海員調查處臺中站、彰化憲兵隊共同查獲偵查起訴。
    理  由
甲、有罪部分：
壹：有關於證據能力部分：
一、按被告之自白，非出於強暴、脅迫、利誘、詐欺、疲勞訊問
    、違法羈押或其他不正之方法，且與事實相符者，得為證據
    ，此刑事訴訟法第一百五十六條第一項定有明文，本件被告
    壬○○、丑○○、寅○○、己○○○、丙○○、丁○○○、
    子○○、午○○等人於本院行準備程序時均表明對於證據能
    力不爭執，同意作為證據（見本院九十四年二月二十一日準
    備程序筆錄），其中被告壬○○、丑○○、寅○○等人均表
    示於警詢時之供述並無遭強暴、脅迫、利誘、詐欺、疲勞訊
    問、違法羈押或其他不正之方法等語明確；又被告丁○○○
    則表示警詢時之自白並無遭強暴、脅迫、利誘、詐欺、疲勞
    訊問、違法羈押或其他不正之方法，且係依照伊自己的意思
    所講的等詞；另被告丙○○、子○○、午○○等人亦表示於
    警詢、偵查中之自白均無遭強暴、脅迫、利誘、詐欺、疲勞
    訊問、違法羈押或其他不正之方法，是依照渠等自己之意思
    所講等語明確（詳見本院九十四年五月四日準備程序筆錄）
    。是以本件有關被告壬○○、丑○○、寅○○及丁○○○等
    人於【警詢時】之供述及自白均得證據，而有證據能力。另
    被告丙○○、子○○、午○○等人於【警詢及偵查中】之自
    白亦均得證據，而有證據能力。另被告己○○○則表示於警
    詢、偵查中之自白均無遭強暴、脅迫、利誘、詐欺、疲勞訊
    問、違法羈押或其他不正之方法，除有關九十五人是警察算
    好叫伊說及一票三百元伊所說是一般行情部分外，其餘均係
    伊自己講的（見本院上九十四年五月四日準備程序筆錄），
    從而被告己○○○於【檢察官偵查中】所為之自白均得為證
    據，而有證據能力；至被告己○○○於【警詢中】之自白有
    關除外部分之供述應係屬「證明力」之問題，而被告己○○○之警詢筆錄既未遭受有強暴、脅迫、利誘、詐欺、疲勞訊
    問、違法羈押或其他不正之方法，且其亦不爭執證據能力同
    意作為證據，是以被告己○○○於【警詢中】所為之自白當
    得為證據，亦有證據能力。另被告辰○○○於警詢及檢察官
    偵訊中所為之自白，其雖於本院行準備程序時表示：伊認為
    其中筆錄的記載與伊所陳述的不同云云，惟經本院受命法官
    當庭會同被告辰○○○及選任辯護人共同勘驗警詢及偵訊光
    碟之內容，結果並無發現有任何違反被告辰○○○之自由意
    志而取供之情形存在，復無從由光碟之內容看出負責偵訊之
    警員及檢察官有對被告辰○○○施以強暴、脅迫、利誘、詐
    欺、疲勞訊問或其他不正之方法，且被告辰○○○之警、偵
    訊筆錄內容與由光碟所播放出之內容亦相符（因警、偵訊筆
    錄之文字記載，係經過整理後所繕打之記載，故與口語所說
    之內容、字數雖不完全相同，但意思經比對要旨尚無不合之
    處），且並無何造假之處，甚有部分關於構成要件之事實（
    如一票三百元、有計劃要買票等語），或係由被告辰○○○
    明確以口語說出，此均詳見本院各次勘驗筆錄，從而本院認
    被告辰○○○於【警詢及檢察官偵查中】所為之自白均得為
    證據，而有證據能力，此合先予敘明。
二、又按被告以外之人（包括證人、鑑定人、告訴人、被害人及
    共同被告等）於檢察事務官、司法警察官或司法警察調查中
    所為之陳述，與審判中不符時，其先前之陳述具有較可信之
    特別情況，且為證明犯罪事實存否所必要者，得為證據，刑
    事訴訟法第一百五十九條之二定有明文。所謂「前後陳述不
    符」之要件，應就前後階段之陳述進行整體判斷，以決定其
    間是否具有實質性差異，惟無須針對全部陳述作比較，陳述
    之一部分有不符，亦屬之。而所謂「較可信之特別情況」之
    情形，亦應就前後陳述時之各種外部情況進行比較，以資決
    定何者外部情況具有可信性。若陳述係在特別可信之情況下
    所為，則虛偽陳述之危險性即不高，雖係審判外陳述，或未
    經被告為反對詰問、對質，仍得承認其有證據能力。所稱「
    外部情況」之認定，例示如下：
    1.時間之間隔：陳述人先前陳述是在記憶猶新的情況下直接
      作成，一般與事實較相近，事後即可能因記憶減弱或變化
      ，致有不清晰或陳述不符之現象發生。
    2.有意識的迴避：由於先前陳述時被告未在場，是陳述人直
      接面對詢問警員所為陳述較為坦然；事後可能因陳述人對
      被告有所顧忌或同情，因而在被告面前較不願陳述不利被
      告之事實。
    3.受外力干擾：陳述人單獨面對檢察事務官或司法警察（官
      ）所為之陳述，程度上較少會受到來自被告之強暴、脅迫
      、詐欺、利誘或收買等外力之影響，其陳述較趨於真實。
      若被告在庭或有其他成員參與旁聽時，陳述人可能會本能
      的作出迴避對被告不利之證述，或因不想生事乃虛構事實
      而為陳述。
    4.事後串謀：目擊證人對警察描述所目睹情形，因較無時間
      或動機去編造事實，客觀上亦較難認與被告間有勾串情事
      ，其陳述具有較可信性。但事後因特殊關係，雙方可能因
      串謀、請託而統一口徑；或事後情況變化，兩者從原先敵
      對關係變成現在友好關係，抑或業已由中取得利益等情形
      ，其陳述即易偏離事實而較不可信。
    5.警詢或檢察事務官偵查時，有無辯護人、代理人或親友在
      場：如有上開親誼之人在場，自可期待證人為自由從容之
      陳述，其證言之可信度自較高。
    6.警詢或檢察事務官所作之偵查筆錄記載是否完整：如上開
      筆錄對於犯罪之構成要件、犯罪態樣、加重減輕事由或起
      訴合法要件等事實或情況，均翔實記載完整，自可推定證
      人之陳述，與事實較為相近，而可信為真實。法院應斟酌
      上列因素綜合判斷，亦應細究陳述人之【問答態度、表情
      與舉動之變化】，此一要件係屬訴訟法事實之證明，以自
      由證明為已足，且應由主張此項證據之人證明。惟此僅係
      確定上開陳述有無證據能力而已，至該證據具有證據能力
      後，其證據力之強弱問題（即證明力），仍待法院綜合全
      辯論意旨及調查證據所得，依法認定之。
    本件證人辰○○○、己○○○二人（渠二人亦具有被告之身
    分）於警、偵訊中及本院審理時之供述，雖有部分陳述前後
    不符之情形，然經本院受命法官當庭會同被告甲○○、證人
    即同案共犯辰○○○、己○○○及選任辯護人共同勘驗警詢
    光碟之內容，結果並無發現有任何違反證人辰○○○、己○○○二人之自由意志而取供之情形存在，復無從由光碟之內
    容看出負責偵訊之警員有對證人辰○○○、己○○○二人（
    渠二人亦具有被告之身分）施以強暴、脅迫、利誘、詐欺、
    疲勞訊問或其他不正之方法，此均詳見本院各次勘驗筆錄，
    參以證人即同案被告辰○○○、己○○○二人於警詢時之供
    述較無來自其他被告或其他成員在場之壓力而出於虛偽不實
    之指證，或事後串謀而故為迴護同案被告之機會，揆諸上開
    說明，證人辰○○○、己○○○二人於警詢中所為之陳述，
    客觀上應具有較可信之特別情況，且亦為證明犯罪事實存否
    所必要，依上揭規定，渠二人於警詢中之證言自得為證據，
    而有證據能力。
三、另按刑事訴訟法第一百五十九條之一規定：被告以外之人於
    審判外向法官所為之陳述，得為證據。被告以外之人於偵查
    中向檢察官所為之陳述，除顯有不可信之情況者外，得為證
    據。本件證人即同案被告辰○○○、己○○○二人於檢察官
    偵訊中及本院審理時之供述，雖亦有部分陳述前後不一之情
    形，經本院受命法官當庭會同被告甲○○、證人即同案共犯
    辰○○○、己○○○及選任辯護人共同勘驗檢察官偵訊光碟
    之內容，結果並無發現有任何違反證人辰○○○、己○○○
    二人之自由意志而取供之情形存在，復無從由光碟之內容看
    出檢察官有對證人辰○○○、己○○○二人（渠二人亦具有
    被告之身分）施以強暴、脅迫、利誘、詐欺、疲勞訊問或其
    他不正之方法（雖檢察官在偵訊辰○○○時，其選任辯護人
    曾到庭欲行使辯護人之職權，惟經檢察官當庭詢問辰○○○
    是否須要辯護人在庭，辰○○○則當庭表示尚無必要，此部
    分程序雖稍有瑕疵，然尚無害於辰○○○偵訊時全程之自由
    意志），此亦詳見本院各次勘驗筆錄，再參酌以證人辰○○○、己○○○二人於檢察官偵訊中亦有具結等情，足認證人
    辰○○○、己○○○二人於檢察官偵訊中所言並無「顯有不
    可信之情況」存在，從而證人辰○○○、己○○○二人於檢
    察官偵訊中所為之證詞，自得為證據，而有證據能力。
四、再按有事實足認被告或犯罪嫌疑人有最輕本刑為三年以上有
    期徒刑之罪嫌，並危害國家安全或社會秩序情節重大，而有
    相當理由可信其通訊內容與本案有關，且不能或難以其他方
    法蒐集或調查證據者，得發通訊監察書。通訊監察書，偵查
    中由檢察官依司法警察機關聲請或依職權核發，審判中由法
    官依職權核發。又除法律另有規定外，實施刑事訴訟程序之
    公務員因違背法定程序取得之證據，其有無證據能力之認定
    ，應審酌人權保障及公共利益之均衡維護。通訊保障及監察
    法第五條第一項第一款、第二項、刑事訴訟法第一百五十八
    條之四分別定有明文。本件有關被告戊○○、壬○○、丑○○、寅○○四人之電話監聽錄音內容，經被告戊○○、壬○○、丑○○、寅○○四人於本院行準備程序時均坦認：電話
    監聽錄音內容是渠等所說沒有意見，僅認為係檢察官曲解渠
    等之意思等語（詳見本院九十四年五月四日準備程序筆錄）
    ，況審酌電話監聽侵害被告權益之種類及輕重、對於被告訴
    訟上防禦不利益之程度、犯罪所生之危害或實害等情形，兼
    顧人權保障及公共利益之均衡維護，本院亦認本件此部分電
    話監聽合於比例原則，是應具有證據能力。
五、至於對本院另案之被告即共犯乙○○、未○○、卯○○、庚○○、癸○○等人之通訊監察譯文，因此部分監訊監察書之
    核發，原係因檢察官依證人之檢舉而依法指揮員警另案對同
    屆立法委員候選人陳聰明之競選樁腳鐘國承等人進行電話監
    聽時，意外發現原名林添財之庚○○與鐘國承於電話中談論
    到賄選之情形，故先對庚○○所使用之000000000
    0號行動電話門號進行監聽，而監聽到乙○○以其0000
    000000號行動電話與庚○○於電話中談論賄選之選情
    ，始進一步對甲○○之競選人員乙○○、未○○、卯○○等
    人核發通訊監察書進行監聽，而原聲請監聽之法條依據為公
    職人員選舉罷免法第九十條之一第一項、第二項【此部分業
    經另案公訴人於本院另案九十四年度選訴十五號案件行準備
    程序時，提出上開相關之通訊監察聲請書等聲請資料附卷可
    參（內含證人檢舉陳聰明等人賄選之筆錄、鐘國承與庚○○
    、庚○○與乙○○之電話監聽譯文），此詳見本院九十四年
    度選訴十五號刑事判決書】，是依該賄選案件偵查程序進行
    之情節，實具有相當之事證，足以認有進一步施行蒐證之必
    要性，且該檢舉陳聰明賄選之證人在筆錄中雖以代號相稱，
    然依該筆錄之記載，該證人之真實身份資料係附於原卷之對
    照表中，並非匿名檢舉，而以賄選之犯罪型態，為免遭檢舉
    查獲，經常係在極秘密中進行，自難以一般偵查犯罪之手法
    來進行蒐證，又賄選之結果對選情實有相當之影響，實足以
    危害社會秩序，並動搖民主政治運作之根基，是對此種犯行
    施以通訊監察，實符合通訊保障及監察法規範之意旨，亦符
    合一般人民之法律認知，且該原始譯文內容亦為渠等所承認
    ，係其等所為之對話，自不因製作人員於其中加註其解讀之
    文字而影響就通話人語意之判斷，是本院另案合議庭經評議
    後仍認該通訊監察譯文得為證據（詳見卷附本院另案九十四
    年度選訴字第十五號九十四年六月二十四日審判筆錄），從
    而本院依據上開諸情，再參酌以電話監聽侵害被告及共犯權
    益之種類及輕重、對於被告甲○○訴訟上防禦不利益之程度
    、犯罪所生之危害或實害等情形，兼顧人權保障及公共利益
    之均衡維護，本院亦認本件此部分電話監聽合於比例原則，
    是應具有證據能力。
貳：有關於認定犯罪事實部分：
一、訊據被告甲○○、戊○○、丑○○、寅○○、壬○○於本院
    審理時均矢口否認有何如公訴人所指訴之犯罪事實一、（１
    ）、（２）之期約賄選及預備賄選等犯行，被告甲○○辯稱
    ：伊從來沒有說要去買票，伊沒有講過要買票，也沒有指示
    辰○○○去進行買票的行為，伊只有一次在車上跟辰○○○
    說我們那麼認真競選，你們去估一下票。至於辰○○○有沒
    有叫伊不要買票，時間過那麼久伊也不知道，伊也忘記了辰
    ○○○有勸伊不要買票這點，另辰○○○是否要買票，那是
    她自己的行為，她在檢方裡面當中所說是自己的感覺，伊並
    沒有告訴辰○○○，辰○○○也沒有跟檢察官說伊有要買票
    。被告己○○○伊不認識她，而且檢察官問己○○○，己○○○也說不認識伊，己○○○所做的事情伊一概不清楚。午
    ○○伊不認識，她所說的話伊不清楚。丙○○、丁○○○、
    子○○、壬○○、丑○○、寅○○這六人伊都不認識，渠六
    人所言伊都不清楚。戊○○事實上有跟伊借一百萬元，這一
    百萬當中伊要求戊○○開支票，戊○○後來說沒有票，戊○○有拿一張漁會自己的支票，支票上已經填寫好五十萬元，
    也有填寫日期，伊向戊○○說借一百萬，為何只給伊五十萬
    的票，戊○○說沒有票了，只有這張現成的票，後來伊就要
    求戊○○開一張本票給伊，這張五十萬元的支票戊○○有修
    改約六個月後的日期，因為伊當初曾說答應借戊○○六個月
    ，後來支票的到期日整個全部改過，這個當中伊在檢察官偵
    訊中就有跟檢察官說了，支票到期後，伊有跟戊○○說伊要
    兌現，戊○○後來說沒有錢，可不可以寬限幾天，後來不知
    道哪天，伊有提示也領到了，五十萬本票到期後，伊有跟戊○○催討，催討以後他先匯了一個二十五萬給伊，之後又有
    匯了十萬，十五萬，總共匯給伊五十萬，借一百萬的經過的
    情形就是這樣。後來戊○○到貴院作證後有回去找到當初開
    出來給伊的票，伊當初借戊○○錢是開支票給戊○○，如果
    是賄選的話不會用這種方式處理，伊並沒有要買票賄選云云
    ；被告戊○○則辯稱：伊有向甲○○借一百萬元，伊之前找
    壬○○、丑○○、寅○○並不是要他們做甲○○的樁腳買票
    ，伊只是要他們家裡能夠支持甲○○，沒有說一票三百元，
    沒有講到錢的事情云云；被告壬○○辯稱：伊沒有答應戊○○要擔任甲○○的樁腳幫忙買票，也沒有提到一票三百元，
    當初伊只有向戊○○表示說伊家裡有七、八票支持，支持是
    沒有代價的云云；被告丑○○亦辯稱：伊沒有答應戊○○要
    擔任甲○○的樁腳幫忙買票，也沒有提到一票三百元，每個
    候選人來伊都會說好，伊只有接到一通電話，連一杯水都沒
    喝到就被起訴了云云；被告寅○○則辯稱：伊沒有答應戊○○要擔任甲○○的樁腳幫忙買票，也沒有提到一票三百元，
    實際上不管是誰伊都說好，伊沒有告訴伊太太、兒子要支持
    誰人來伊都會說好云云。本院查：
（一）本件經證人即同案被告辰○○○於檢察官訊問時到庭證結
    稱：甲○○確實有要大家估算人數統計，以供買票之用，其
    買票方式為由各樁腳造具名冊報回競選總部，預估一票三百
    元，辰○○○並要求己○○○與午○○幫甲○○造冊買票，
    午○○並已統計八十一人，被告己○○○亦統計九十五人，
    其相關證詞如下：
１、九十三年十二月七日偵訊筆錄：「（問：你有無要幫甲○○
    買票？）答：我們預備的時候，就是每個村里去預估人數，
    但是真的沒有發出去，因為總部評估就是有買票也選不上，
    所以就決定不買了。甲○○叫我們每個村里去預估人數，看
    能不能選上，我是自己一個人挨家挨戶去拜訪，再請他們評
    估有多少票，我還沒報回去。（問：你拜託多少人幫你估票
    ？）答：就是在我名冊裏挑，有己○○○、大村的午○○。
    午○○的部分有九十幾票，預計一票買三百，他給我名冊我
    給他錢。這些人是我拜託他們幫甲○○買票的。（問：你們
    總部包括甲○○、你、其他人在何時、地決定要造名冊買票
    ？）答：甲○○在他的白色三菱休旅車上跟我講的，約十一
    月中旬某日白天去某處參加公祭（忘記是誰）後跟我講的，
    那時我坐在他車上，他跟我說要評估有多少票，看能不能上
    ，他講話的感覺，我認為就是要去買票。我們「預估」的意
    思就要算人數要去買票，他雖然沒明講，但他的意思就是要
    買票，我真的是有去預估人數要買票。（問：你們預計一票
    買多少？）答：一票三百。目前有己○○○及午○○有跟我
    講要多少票，但是我有跟他們講不買了。（問：你們總部有
    多少人在估票？）答：是有一些人在做估票的動作，但是我
    跑外務，所以我不了解詳情。（問：你們總部包括甲○○、
    你、其他人是否都有共識要買票，也實際有做「估票」的動
    作？）答：是。（問：你和己○○○期約賄選、預備買票的
    情形？）答：我有叫他估票，但是她沒有給我名冊，我跟她
    講一票三百，我是十一月底和她一起拜票時跟她講的。我要
    她抄名冊給我，我再給她錢，我給她錢，她再拿去發。（問
    ：警察查扣的人數表之義意及用途？）答：員林三和代表員
    林鎮三和里，阿拉拍數字代表人數，十三代表十三人，這表
    示我去三和里拜票有十三票，這是我預估買票要用。我用總
    部的電腦列空白表，我再用寫的寫上去。」，有上開筆錄附
    卷可稽，堪信為真。
２、九十三年十二月十五日偵訊筆錄：「（問：為何甲○○要買
    票？）答：我不知道，只知道他有叫我們估票。（問：你怎
    麼估票？）答：員林鎮我有很多好朋友，我就請他們支持我
    ，我就是去三橋里估票，只要我有朋友就去拜訪，員林鎮全
    部我估了三、四百票，有些里只有一、二票，因為那邊只有
    一、一位朋友。（問：員林鎮的票是甲○○拜託你估的？）
    答：是。（問：預計一票買多少？）答：三百。（問：為何
    你是負責員林鎮的估票工作？）答：甲○○只是叫我負責能
    掌握的票數，沒有說特別限定範圍。（問：有無請午○○造
    買票名冊？）答：我有叫她估票，沒叫她造名冊。（問：為
    何要叫她估票？）答：因為我對大村鄉不熟。（問：她有無
    拿名冊給你？）答：她有拿名冊給我看，但我沒收名冊，我
    只有統計人數記載在扣案的紙張上面。（問：你是怎麼跟午
    ○○講要估人數？）答：我有請她估人數，還跟她講一票三
    百。後來決定不買票，還跟午○○挨家挨戶道歉送礦泉水。
    後來我認為選不上，我有阻擋甲○○不要買票。（問：甲○○對你阻擋買票有何意見？）答：他說那些人叫他要花很多
    錢，我說民進黨不買票也選得上。（問：為何甲○○決定要
    買票？）答：他一開始真的有要買票的意思，尤其甲○○叫
    我去估票，我更確定他是要買票，但我真的不知道他為何要
    買票。（問：你之前有提到甲○○在他的白色三菱休旅車上
    說要你去造名冊買票及估票，這輛車是否就是他競選時所使
    用的交通工具？）答：是。我先生也是幫他開這台車。」，
    有上開筆錄附卷可稽，堪信為真。
３、九十三年十二月七日上午十時四十分警詢筆錄，被告辰○○○供稱扣案之鎮鄉里村人數表是其預計欲買票之人數，一票
    三百元，一開始甲○○競選總部有要其等預估買票名單及人
    數，由總部給付，拜訪單九張是其抄給總部整理列印，鎮鄉
    里村人數表內記載之人數是在拜訪名單內，在其住處查獲之
    現金十三餘萬元中，有十萬元是甲○○的，其餘是其先生巳
    ○○的。有上開警詢筆錄附卷可稽，堪信為真。
４、九十三年十二月七日本院訊問筆錄，被告辰○○○供稱：有
    要被告己○○○預估人數有準備買票，還沒有給錢，有要午
    ○○預估票數的行動等語，有該日筆錄附卷可稽，堪信為真
    。
（二）證人即同案被告己○○○亦於檢察官偵訊時到庭證稱：被
    告甲○○、辰○○○說要買票，其相關證詞如下：「（問：
    知否甲○○、辰○○○、巳○○要買票？）答：知道，本來
    他們有說要買票，星期六又說不要買。（問：她拜託你買的
    情形？）答：她晚上出去拜票的時候，她要我去抄我運動的
    朋友的名冊，我有寫我知道的人名、住址，我放在家裏，有
    被查獲。我是照我圓寂舞會員的名冊抄，一票是三百。（問
    ：是否知悉甲○○要買票？）答：我知道。他買票的模式就
    是大家抄名冊給他，到時候再給錢，我的上手是辰○○○，
    但沒說何時要給我錢。（問：你那邊有多少人？）答：據統
    計是九十五人。（問：辰○○○發放買票錢的方式？）答：
    他叫我抄名冊的時候有說要給我買票的錢，但她星期六在我
    家有跟我說不要買，但是我沒證人可以證明。（問：她買票
    的詳情？）答：她一定是有拿名冊才會給錢，她買票的錢我
    是沒收到，但其他的人有無收到錢，我不知道。辰○○○去
    我那邊沒有給我錢，昨天警察有說辰○○○去別的地方都有
    給錢，我知道辰○○○買票的模式就是這個樣子，辰○○○
    要我們椿腳抄名冊，她是自己發錢，但是我就是還沒拿到，
    就我所知，別的地方也有椿腳，別的椿腳抄名冊給她，她才
    會給買票錢。（問：她如何拜託你抄名冊要賄選？）答：號
    次抽完之後到十一月底之前的某一天晚上，當時我晚上陪同
    辰○○○拿水去拜票時她叫我要抄名冊要幫甲○○買票用，
    我跟她說我不會抄，她說我朋友家裏有幾個人，抄一抄給她
    ，那幾天我就拿圓寂舞的名冊來抄，預備買票時要用，我們
    當時就約定要一起買票。（問：是否期約賄選？）答：是。
    」，有上開筆錄附卷可稽，堪信為真。
（三）被告子○○於檢察官訊問時結證稱被告午○○於九十三年
    十二月二日有在其住處巷子裡，向其詢問家中有投票權之人
    數欲造具名冊，作為被告甲○○買票之用，被告子○○亦基
    於同意出售自己家中選票而支持被告甲○○之犯意，向午○○登記四票。被告子○○復證稱：「（問：你向她報幾票？
    ）我跟她講四個名字，我當然是把四個名字都寫上去，是我
    唸給她寫的，因為都是鄰居，她也知道我家有幾個人，是什
    麼名字，我跟她講我、我的二個小孩，以及我先生。（問：
    為何事後沒有收買票錢？）答：她發二瓶水，就說要取消了
    。（問：是否認罪？是否後悔？）答：我很後悔，我承認犯
    罪」，以上有檢察官九十四年一月六日偵訊筆錄附卷可稽，
    堪信為真。
（四）被告丙○○於檢察官訊問時到庭證稱午○○於九十三年十
    二月二日中午有在其住處巷子裡，向其詢問家中有投票權之
    人數欲造具名冊，作為被告甲○○買票之用，被告丙○○亦
    基於同意出售自己家中選票而支持被告甲○○之犯意，向被
    告午○○登記四票，被告丙○○證稱：「（問：你向她報那
    幾票？）答：我跟她講四個名字，是我唸給她寫的，我報我
    、許增亭及我兒子、女兒，許增亭是我公公。（問：為何事
    後送礦泉水？）答：她說不要買了，她送礦泉水說抱歉。（
    問：午○○抄名冊怎麼說？）答：她說抄名冊要統計人數。
    （問：你有無問統計什麼人數？）答：我有問，她說要支持
    十八號。（問：是否知道期約買票是犯罪？）答：現在了解
    了。（問：是否認罪？是否後悔？）答：我後悔，我承認犯
    罪。」，有上開筆錄附卷可稽，堪信為真。
（五）被告午○○之大姊與被告辰○○○係妯娌關係，被告午○○偶亦在被告甲○○競選總部幫忙，被告辰○○○就被告午
    ○○之犯行部分證稱：「我有叫她估票，沒叫她造名冊。因
    為我對大村鄉不熟。她有拿名冊給我看，但我沒收名冊，我
    只有統計人數記載在扣案的紙張上面。我有請她估人數，還
    跟她講一票三百。後來決定不買票，還跟午○○挨家挨戶道
    歉送礦泉水」等語，有被告辰○○○九十三年十二月十五日
    檢察官偵訊筆錄附卷可稽，堪信為真。被告午○○雖曾於檢
    察官九十四年一月六日偵訊中否認犯罪，惟其已於警詢中供
    述犯行，且於警詢與偵訊中均承認確實有於九十三年十二月
    二日在其住處巷子逐戶造具名冊，請求鄰居支持甲○○，並
    將有意願之住戶提供之名字與人數登記在所抄錄之名冊上，
    共計八十一票，有九十三年十二月二十日警詢筆錄及九十四
    年一月六日檢察官偵訊筆錄各一份附卷可稽，且參酌事後因
    未買票，故被告辰○○○與午○○尚逐戶發放礦泉水致歉，
    以及在選舉前數日向每戶所登記者僅限有投票權之人等情，
    足證上開造具名冊之行為，確實係為被告甲○○買票之目的
    ，被告午○○擔任甲○○買票樁腳之事實，堪以認定。
（六）被告丁○○○雖曾於檢察官九十四年一月六日偵訊中否認
    犯罪，惟其已於警詢中供述犯行，且於警詢與偵訊中均承認
    確實有於九十三年十二月二日中午在其住處巷子向被告午○○登記家中具選舉權之姓名與人數，並向午○○表示同意投
    票支持甲○○，有九十三年十二月二十二日警詢筆錄及九十
    四年一月六日檢察官偵訊筆錄附卷可稽，且參酌事後因未買
    票，故被告辰○○○與午○○尚逐戶發放礦泉水致歉，以及
    在選舉前數日向每戶所登記者僅限有投票權之人等情，足證
    上開造具名冊之行為，確實係為被告甲○○買票之目的，被
    告丁○○○同意出售自己家中選票之事實，亦堪以認定。
（七）被告戊○○於九十三年十二月三日十六時三十分三十五秒
    、十六時三十三分四秒、十六時五十一分四十秒分別以電話
    告知前村長丑○○、被告寅○○、被告壬○○【此部分有關
    被告戊○○、壬○○、丑○○、寅○○四人之電話監聽錄音
    內容，經被告戊○○、壬○○、丑○○、寅○○四人於本院
    行準備程序時均坦認：電話監聽錄音內容是渠等所說沒有意
    見，僅認為係檢察官曲解渠等之意思等語（詳見本院九十四
    年五月四日準備程序筆錄）】，因為被告甲○○未依照雙方
    原先買票之約定，被告戊○○便告訴其下手即被告丑○○、
    寅○○、壬○○等人，不用幫被告甲○○買票，被告戊○○
    並問被告丑○○聽懂沒有？被告丑○○答以，「好，我知道
    」，被告戊○○向被告寅○○表示這樣講聽懂沒有，被告寅
    ○○表示「這樣我們就不用幫他【預算】」，被告戊○○向
    被告壬○○表示要放棄為被告甲○○助選，被告壬○○則表
    示「我們也是在等，明天你如果沒打給我，我就要做別人」
    ，足證被告戊○○於選舉期間有與被告甲○○共謀約定買票
    ，被告戊○○向被告丑○○、寅○○、壬○○請託為被告甲○○買票，被告丑○○、寅○○、壬○○並分別應允同意為
    被告甲○○買票，而被告戊○○復於九十三年十二月三日告
    知被告丑○○、寅○○、壬○○等不必再為被告甲○○買票
    ，否則被告丑○○、寅○○、壬○○不必於電話中表示知道
    被告戊○○之意思為何，並答以所謂「不要罵（甲○○）、
    不用為他（甲○○）預算、要做別人」等語。
（八）被告戊○○於九十三年十二月二十日警詢筆錄中供稱：「
    甲○○是要我盡量幫忙，看我能夠拉多少選票，到時候他要
    發走路工，但是還沒有談到走路工的金額，他（指甲○○）
    說到時候金額再談」，有該日警詢筆錄附卷可稽，足證被告
    甲○○與被告戊○○確實有預備賄選之事實。
（九）被告丑○○於九十三年十二月二十日警詢筆錄中供稱：「
    戊○○要我負責芳苑鄉建平村的票櫃... ，戊○○有講說到
    時候人家怎麼樣，我們就跟人家怎麼樣... ，意思是到時候
    人家一票買多少元，就跟人家買多少元的意思；我有答應我
    家族的票約十餘票給他」，有該日警詢筆錄附卷可稽，參酌
    上開通訊監察譯文，亦足證被告戊○○與被告丑○○確實有
    預備賄選，被告丑○○並同意擔任甲○○樁腳之事實。
（十）被告壬○○於九十三年十二月二十日警詢筆錄中供稱：「
    我只告訴戊○○（我）家裡約有七、八票可以支持甲○○，
    戊○○說選舉前如果有參與幫忙甲○○選舉，到時候每票行
    情怎麼樣，我們就怎麼樣，到時候他（指戊○○）會主動與
    我聯絡，直到十二月三日戊○○打電話告訴我，甲○○已經
    放棄了，要我不要理他，並向我道歉」有該日警詢筆錄附卷
    可稽，參酌上開通訊監察譯文，被告壬○○表示如果被告戊○○不打電話，就要做別人等語，足徵被告戊○○與被告壬○○確實有預備賄選，被告壬○○並同意擔任甲○○樁腳之
    事實。
（十一）被告寅○○於九十三年十二月十七日警詢筆錄中供稱：
    「戊○○有委託我，如果可以的話，要我的家族支持甲○○
     」，參酌上開通訊監察譯文，被告寅○○稱「不用幫他【
    預算】」等語，足證被告戊○○與被告寅○○確實有預備賄
    選，被告寅○○並同意擔任甲○○樁腳之事實。
二、訊據被告辰○○○於本院審理時固坦承：伊除自行估算票數
    外，復於九十三年十一月底某日，多次向己○○○表示要抄
    錄統計可供買票之選舉人名冊，預計日後將以一票三百元之
    代價買票，伊並向己○○○表示會給己○○○買票錢，再由
    己○○○發給選舉區內有投票權之選民，己○○○遂將其具
    投票權之友人名單造冊統計，預備將來依名單發放每票三百
    元之賄賂。伊復於九十三年十一月底，請午○○向其附近鄰
    居抄寫選舉人名冊以供買票之用，預計以一票三百元進行賄
    選，午○○即依伊之指示於九十三年十二月二日連續向具有
    投票權人身分之丙○○、丁○○○、子○○三人詢問是否願
    意登記入可供買票之選舉人名冊內之事實不諱，此部分並經
    證人即同案被告己○○○、午○○二人於檢察官訊問時結證
    屬實，足認被告辰○○○此部分共同連續對於有投票權之人
    ，期約賄賂，而約其投票權為一定之行使之自白核與事實相
    符，足堪採信。雖被告辰○○○於本院審理時矢口否認係被
    告甲○○指示伊預估買票數目，並預計日後將以一票三百元
    之代價買票云云，惟查此部分事實業據被告辰○○○前於警
    、偵訊中供承不諱，此外，並有選舉名單九張、村里人數表
    一張、記錄單二張（內容記載「里」及「阿拉伯數字」）及
    鎮鄉里村人數表一張（空白）等物扣案足資佐證，被告辰○○○雖於本院審理時空言否認，惟並未積極舉證以實其說，
    自仍應以其前於警、偵訊中所說為可信。參酌以被告辰○○○於九十三年十二月十五日偵訊筆錄中曾明確提及：他（指
    甲○○）一開始真的有要買票的意思，尤其甲○○叫伊去估
    票，伊更確定甲○○是要買票等情，益徵被告甲○○、辰○○○二人確有共同連續對於有投票權之人，期約賄賂，而約
    其投票權為一定之行使之犯行無訛。
四、訊據被告己○○○於本院審理時坦承：辰○○○於九十三年
    十一月底某日，多次向伊表示要抄錄統計可供買票之選舉人
    名冊，預計日後將以一票三百元之代價買票，辰○○○並向
    伊表示會給伊買票錢，再由伊發給選舉區內有投票權之選民
    ，伊遂將其具投票權之友人名單造冊統計，預備將來依名單
    發放每票三百元之賄賂，而約其投票權為一定之行使之事實
    不諱，核與證人辰○○○於檢察官訊問時所結證之情節相符
    ，並有記錄單二張（內容記載「里」及「阿拉伯數字」）、
    鎮鄉里村人數表一張（空白）等物扣案足資佐證，足認被告
    己○○○之自白核與事實相符，足堪採信，此部分事證明確
    ，被告己○○○共同預備對於有投票權之人，交付賄賂，而
    約其投票權為一定之行使之犯行洵堪認定。
五、訊據被告丙○○於本院審理時坦承：午○○確有詢問其是否
    願意登記入可供買票之選舉人名冊內，午○○並告知將以一
    票三百元之賄賂賄選，並請伊轉知其亦具有投票權之家人，
    而約定伊及其亦具有投票權之家人須於於第六屆立法委員選
    舉日（即九十三年十二月十一日）投票時為一定投票權之行
    使，而圈選登記十八號之候選人甲○○，並經伊當場允諾將
    投票予登記十八號之候選人甲○○，而許以其投票權為一定
    之行使，且因此向午○○登記，伊本人、公公許增亭及子、
    女，共計四票之事實不諱，核與證人即同案被告午○○於警
    訊時所供陳之情節相符，足認被告丙○○之自白核與事實相
    符，足堪採信，此部分事證明確，被告丙○○有投票權之人
    ，期約賄賂，而許以其投票權為一定之行使之犯行洵堪認定
    。
六、訊據被告丁○○○於本院審理時坦承：午○○確有詢問其是
    否願意登記入可供買票之選舉人名冊內，午○○並告知將以
    一票三百元之賄賂賄選，並請伊轉知其亦具有投票權之家人
    ，而約定伊及其亦具有投票權之家人須於於第六屆立法委員
    選舉日投票時為一定投票權之行使，而圈選登記十八號之候
    選人甲○○，並經伊當場允諾將投票予登記十八號之候選人
    甲○○，而許以其投票權為一定之行使，且因此向午○○登
    記，伊本人、先生及其子與媳婦共計四票之事實不諱，核與
    證人即同案被告午○○於警訊時所供陳之情節相符，足認被
    告丁○○○之自白核與事實相符，足堪採信，此部分事證明
    確，被告丁○○○有投票權之人，期約賄賂，而許以其投票
    權為一定之行使之犯行洵堪認定。
七、訊據被告子○○於本院審理時坦承：午○○確有詢問其是否
    願意登記入可供買票之選舉人名冊內，午○○並告知將以一
    票三百元之賄賂賄選，並請伊轉知其亦具有投票權之家人，
    而約定伊及其亦具有投票權之家人須於於第六屆立法委員選
    舉日投票時為一定投票權之行使，而圈選登記十八號之候選
    人甲○○，並經伊當場允諾將投票予登記十八號之候選人甲○○，而許以其投票權為一定之行使，且因此向午○○登記
    ，伊本人、先生及二名子女共四票之事實不諱，核與證人即
    同案被告午○○於警訊時所供陳之情節相符，足認被告子○○之自白核與事實相符，足堪採信，此部分事證明確，被告
    子○○有投票權之人，期約賄賂，而許以其投票權為一定之
    行使之犯行洵堪認定。
八、訊據被告午○○於本院審理時坦承：辰○○○於九十三年十
    一月底，請伊向附近鄰居抄寫選舉人名冊以供買票之用，預
    計以一票三百元進行賄選，伊並依辰○○○之指示於九十三
    年十二月二日先後向具有投票權人身分之丙○○、丁○○○
    、子○○三人詢問是否願意登記入可供買票之選舉人名冊內
    ，伊並告知丙○○、丁○○○、子○○三人將以一票三百元
    之賄賂賄選，並請丙○○、丁○○○、子○○三人轉知渠等
    亦具有投票權之家人，而約定丙○○、丁○○○、子○○及
    渠三人亦具有投票權之家人須於於第六屆立法委員選舉日投
    票時為一定投票權之行使，而圈選登記十八號之候選人甲○○，先後經丙○○、丁○○○、子○○三人當場允諾將投票
    予登記十八號之候選人甲○○，而許以其投票權為一定之行
    使，丙○○、丁○○○、子○○三人因此先後向伊登記，其
    中丙○○登記其本人、公公許增亭及子、女共計四票；丁○○○登記其夫妻及其子與媳婦共計四票，子○○登記其夫妻
    及二名子女共計四票之事實不諱，核與證人即同案被告辰○○○、丙○○、子○○等三人於檢察官訊問時所結證之情節
    相符，復經同案被告丁○○○於本院審理時供承在卷，足認
    被告午○○之自白核與事實相符，足堪採信，此部分事證明
    確，被告午○○共同連續對於有投票權之人，期約賄賂，而
    約其投票權為一定之行使之犯行洵堪認定。
九、又訊據之被告甲○○均矢口否認有何如公訴人所指訴犯罪事
    實一、（３）部分之賄選犯行，然證人即同案被告乙○○、
    未○○、庚○○、卯○○、癸○○等人並不否認其等為警依
    法監聽之內容確係其等間之對話，證人乙○○亦不否認其確
    有於前述時間，分別邀請未○○、卯○○、庚○○及癸○○
    等人為甲○○助選，並曾向未○○等四人表示，日後若有買
    票之必要，將請其四人為甲○○執行買票事宜等事實；又未
    ○○、卯○○也不否認其二人確實受乙○○之請託於立委選
    舉時為甲○○助選，其間並收受乙○○轉交之助選經費各二
    十萬元等情；而癸○○亦不否認乙○○確曾請其為甲○○助
    選，乙○○並曾向其表示日後若有買票之必要，將請其代為
    執行，待事成之後，將給其買票費用一成之金額以為酬謝等
    事實；另庚○○也不否認乙○○確實有邀其為甲○○助選等
    情。惟其等均否認有預備行賄選舉人之犯行，證人乙○○辯
    稱：伊是自己推斷甲○○最後可能會買票，才請未○○等人
    代為執行買票事宜，但因甲○○後來明確表示其並無買票之
    計畫而作罷，故前開表示只是尚在謀議中，並未預為準備，
    更無執行可言云云；未○○、卯○○則辯說：渠等只是受乙○○之請託，為甲○○執行助選之工作，渠二人將乙○○轉
    交之經費均花用於甲○○選舉之助選活動，並無預備買票或
    買票可言云云；庚○○辯稱：乙○○係邀其為甲○○在彰化
    市區成立助選之後援會，其間並提及以一百萬元作為後援會
    之經費，而電話監聽中，乙○○係向其探詢此次選舉彰化區
    之選情，並非談論賄選買票之事宜云云；另癸○○則辯說：
    乙○○雖有請其在日後甲○○若有買票時，代為執行花壇地
    區之買票事宜，但伊並未允諾，事後伊與乙○○也未再就此
    進行確認云云。惟查證人即同案共犯乙○○、癸○○、庚○○三人於本院另案九十四年一月二十四日準備程序中，經法
    官訊問其三人就被訴分別共同以前述方式，負責在彰化市與
    花壇鄉地區，預備為甲○○買票賄選之犯罪事實均坦白承認
    ，核其等所供大致相符，庚○○另承認當時乙○○確曾允諾
    待事成之後，將給其一百萬元以為酬謝；而癸○○也於檢察
    官偵訊及本院另案初次訊問時坦承乙○○當時亦允諾事成之
    後將給其抽取買票經費之一成作為報酬等情，且據卷附乙○○與庚○○二人於九十三年十一月二十五日、二十六日之電
    話監聽內容所示，二人就彰化市區之買票行情及計劃買票之
    數量多次進行確認（十一月二十五日上午十二時三十分，乙○○與庚○○談及彰化市買票之行情時，庚○○稱「．．．
    差不多一手．．．正常的話彰化市的最後會下一千．．．如
    果用三百那是多花的... 」，乙○○則答「．．．五百哦．
    ．．我下午或晚上再找你．．，於十一月二十六日二十二時
    十四分許，二人再次通話，乙○○稱「我跟你說，有錢的話
    ，不要跟錢過意不去．．．我是估計一萬五千元下去做．．
    ．」，庚○○則答稱「不能量太少，量太少也不好用．．．
      這樣票要發零散點．．．」（參見卷附二人之電話監聽譯
    文），乙○○於九十三年十一月二十七日十七時二十分許並
    以電話向庚○○明確表示：「我先給你心理準備一下，明天
    出來之後，可能後天就開始了啦，你要有心理準備，所以如
    果有支持者，你要稍微．．．你瞭解嗎？如果決定下去，就
    開始動作了」（參見卷附二人之電話監聽譯文），其就可能
    在次日進行買票而請庚○○作好心理準備，對照其二人之前
    商談買票細節等情，足見其等當時早就執行買票之細節達成
    謀議並預作準備，否則如何在數日內隨時在經費轉交下來後
    立即執行買票事宜；另當甲○○之後表示無意買票之局勢確
    定後，乙○○於九十三年十二月一日十八時四十一分許電告
    癸○○時，乙○○表示將給癸○○十萬元作為補助，癸○○
    於電話中則向乙○○抱怨稱其名單都已製作完成等語，顯見
    乙○○與癸○○間，就為甲○○執行賄選之工作原亦已作好
    相當之準備。故其三人事後改稱僅有口頭約定或尚未達預備
    階之辯解，顯然係規避刑責之說詞，不足為採，是以被告甲○○與乙○○、癸○○、庚○○三人預備行賄有投票權人之
    犯行應可認定。
十、又證人即同案共犯乙○○、未○○及卯○○三人亦否認有預
    備為甲○○行賄選民之犯行，並一致辯說其等僅係為甲○○
    執行助選活動云云。然查證人乙○○於本院另案審理過程中
    ，自始即坦承確有向未○○及卯○○表示若有買票之必要，
    將請未○○二人代為執行等事實，且依卷附電話監聽譯文所
    示，乙○○、未○○、卯○○三人自九十三年十一月二十六
    日起至同年十二月一日間，多次就賄選經費何時下來進行談
    論，未○○與卯○○於九十三年十一月二十六日十一時四十
    四分許之對話中，未○○並向劉國財表示賄選之名單均已製
    作完畢，而卯○○則答稱「我們用下去的人一直問」等語，
    待同年十二月一日確定不進行賄選時，未○○、卯○○二人
    更相互或向乙○○抱怨已就賄選準備就序但卻臨時退卻而得
    罪樁腳及選舉人之困境（參見警卷所附其三人間之電話監聽
    譯文），另證人即同案共犯卯○○於偵查中，甚至明確坦承
    其於此次選舉，計劃在線西鄉為甲○○買五百票，在伸港鄉
    買一千票等情，足見其三人間，早已就賄選執行之細節達成
    協議，並已預就賄選之名單等進行準備無誤，則被告甲○○
    否認犯行之說詞，亦屬為己卸責之詞，也無可信。是被告甲○○、乙○○、未○○、卯○○等人間預備行賄選民之犯行
    亦均堪可認定。
十一、按公職人員選舉罷免法第九十條之一第一項之投票行賄罪
      係以對於有投票權之人，行求期約或交付賄賂或其他不正
      利益，而約其不行使投票權或為一定之行使為構成要件，
      詳析其要件有三：其一，須對於有投票權之人為之；其二
      ，須有行求、期約或交付賄賂或其他不正利益之行為；其
      三，須約使有投票權人為一定之行使或不行使投票權。所
      謂行求，係指行賄人自行向對方提出賄賂或不正利益，以
      備交付，祇以行賄者一方之意思表示為已足，不以受賄者
      之允諾為必要；所謂期約，係指行賄者與受賄者雙方就期
      望而為約定於一定期間內交付賄賂或利益，乃雙方意思已
      合致而尚待交付；所謂交付，係指行賄者事實上將賄賂或
      不正利益交付受賄者收受之行為。惟不論何階段之行為態
      樣，行為人之行為是否該當於公職人員選舉罷免法第九十
      條之一第一項之投票行賄罪，均應充足上述三要件，亦即
      須視行為人主觀上是否具有行賄之犯意，而約使有投票權
      人為投票權一定之行使或不行使；客觀上行為人所行求期
      約或交付之賄賂或不正利益是否可認係約使投票權人為投
      票權之一定行使或不行使之對價；以及所行求、期約、交
      付之對象是否為有投票權人而定。上開對價關係，在於行
      賄者之一方，係認知其所行求、期約或交付之意思表示，
      乃為約使有投票權人為投票權一定之行使或不行使；在受
      賄者之一方，亦應認知行賄者對其所行求、期約或交付之
      意思表示，乃為約使其為投票權一定之行使或不行使，且
      對有投票權人交付之財物或不正利益，並不以金錢之多寡
      為絕對標準，而應綜合社會價值觀念、授受雙方之認知及
      其他客觀情事而為判斷，倘足認其與要約有投票權人為投
      票權一定之行使或不行使間，具有對價關係時，始足該當
      犯罪。又按投票行賄罪之處罰分別規定於刑法第一百四十
      四條及公職人員選舉罷免法第九十條之一第一項，而公職
      人員選舉罷免法第九十條之一第一項為刑法第一百四十四
      條之特別法，依特別法優於普通法之原則，應優先適用公
      職人員選舉罷免法。又被告甲○○、辰○○○、午○○等
      人行為後公職人員選舉罷免法第九十條之一業已修正，並
      於九十四年十一月三十日經總統以華總一義字第０九四０
      ０一九六八八一號令公布，而於九十四年十二月二日生效
      ，其第九十條之一第一項由修正前之「對於有投票權之人
      ，行求期約或交付賄賂或其他不正利益，而約其不行使投
      票權或為一定之行使者，處五年以下有期徒刑，得併科新
      臺幣四十萬元以上四百萬元以下罰金」，修正為「對於有
      投票權之人，行求期約或交付賄賂或其他不正利益，而約
      其不行使投票權或為一定之行使者，處三年以上十年下有
      期徒刑，得併科新臺幣一百萬元以上一千萬元以下罰金」
      ，經比較新舊法後，修正前公職人員選舉罷免法第九十條
      之一第一項之刑度低於修正後之刑度，依刑法第二條第一
      項但書之規定，應適用有利於被告之舊法，即修正前公職
      人員選舉罷免法第九十條之一第一項之規定。故核被告甲○○、辰○○○、午○○三人就犯罪事實一、（１）所
      為，均係犯修正前公職人員選舉罷免法第九十條之一第一
      項之對於有投票權之人，期約賄賂，而約其投票權為一定
      之行使罪。另被告甲○○、辰○○○、己○○○、戊○○
      、壬○○、丑○○、寅○○等人行為後，如上所述公職人
      員選舉罷免法部分條文業於九十四年十一月三十日經總統
      以華總一義字第０九四００一九六八八一號令修正公布，
      依中央法規標準法第十三條之規定，應自公布日起算之第
      三日即同年十二月二日起發生效力。該條例經修正後，就
      預備對於有投票權人交付賄賂，而約其為投票權一定行使
      行為之處罰，無論修正前、後，均為一年以下有期徒刑，
      舊法並無較有利於行為人之情形，故依刑法第二條第一項
      前段規定，應從新適用修正後同法第九十條之一第二項之
      規定論處。是核被告甲○○就犯罪事實一、（１）、犯
      罪事實一、（２）、（３）所為與被告辰○○○、己○○○二人就犯罪事實一、（１）所為及被告戊○○、壬○○、丑○○、寅○○等人就犯罪事實一、（２）所為，則
      均係犯修正後公職人員選舉罷免法第九十條之一第二項之
      預備對於有投票權之人，交付賄賂，而約其投票權為一定
      之行使罪。本件公訴意旨原認被告甲○○就犯罪事實一、
      （１）所為、被告辰○○○、己○○○二人就犯罪事實
      一、（１）所為及被告甲○○、戊○○、壬○○、丑○○、寅○○等人就犯罪事實一、（２）所為，均應依修正
      前公職人員選舉罷免法第九十條之一第一項之對於有投票
      權之人，期約賄賂，而約其投票權為一定之行使罪處斷。
      惟有關被告甲○○就犯罪事實一、（１）、被告辰○○○、己○○○二人就犯罪事實一、（１）及被告甲○○
      、戊○○、壬○○、丑○○、寅○○等人就犯罪事實一、
      （２）所涉期約賄賂犯行部分，公訴人於起訴書內並未提
      及被告甲○○、辰○○○、己○○○、戊○○、壬○○、
      丑○○、寅○○等人究係與何有投票權之人為如何期約（
      包括行求、期約、交付）賄賂之意思表示，及受賄者究係
      何人？受賄者為如何之意思合致，其中就犯罪事實一、（
      １）、犯罪事實一、（２）部分僅提及：(1)辰○○○向
      己○○○表示要抄錄統計可供買之選舉人名冊給辰○○○
      ，預計日後將以一票三百元之代價買票，辰○○○並向己○○○表示會給己○○○買票錢，再由己○○○發給選舉
      區內有投票權之選民，己○○○遂將其具投票權之友人名
      單造冊統計；(2)甲○○要求戊○○盡量拉票，屆時甲○○
      要發「走路工」，戊○○除將甲○○所提供之芳苑鄉後援
      會看板掛在其住處前，並分別於選舉投票日前一個月左右
      ，連續向其友人丑○○、壬○○、寅○○表示期約買票，
      委請其等擔任樁腳支持甲○○並為甲○○買票，丑○○、
      壬○○、寅○○亦均表同意之犯罪事實，是以公訴人既未
      在起訴犯罪事實一、（１）、犯罪事實一、（２）部分
      就被告甲○○、辰○○○、己○○○、戊○○、壬○○、
      丑○○、寅○○等人確已有向具有投票權之人為期約賄賂
      ，而約其投票權為一定之行使之行為，然因被告甲○○、
      辰○○○、己○○○等人就犯罪事實一、（１）及被告
      甲○○、戊○○、壬○○、丑○○、寅○○等人就犯罪事
      實一、（２）部分確有預備行賄之事實，此部分亦據公訴
      人於起訴書內記載明確，此部分因預備行賄與期約賄賂之
      犯行間，係有階段性之關係，其間之社會基本事實同一，
      本院自得在不影響被告甲○○、辰○○○、己○○○、戊○○、壬○○、丑○○、寅○○等人辯護權行使之情況下
      ，將犯罪事實一、（１）、犯罪事實一、（２）部分起
      訴事實依法變更起訴法條為公職人員選舉罷免法第九十條
      之一第二項之預備對於有投票權之人，交付賄賂，而約其
      投票權為一定之行使罪，併予敘明。又就犯罪事實一、（
      ３）部分，公訴人雖以同案共犯乙○○、未○○及卯○○
      三人曾談論選舉經費之花用在請客或買茶葉上、渠三人於
      偵查中部分之自白、在共犯乙○○及其妻身上查獲共達十
      八萬零四百元之現金、共犯未○○曾於九十三年八月間設
      宴招待友人、未○○被查獲二本疑似賄選名單之筆記本及
      卯○○於九十三年十月三十、三十一日與友人出遊中招待
      同車友人晚餐等事由，認共同共犯乙○○於前述時間，分
      別交付各二十萬元給未○○、卯○○二人係為以招待選民
      旅遊及飲宴之方式，為被告甲○○賄選，而認被告甲○○
      與共犯乙○○、未○○及卯○○等人此部分所為，係涉犯
      修正前公職人員選舉罷免法第九十條之一第一項之對於有
      投票權之人，行求、期約、交付賄賂，而約其投票權為一
      定之行使罪嫌。然查乙○○、未○○及卯○○三人於本院
      另案審理時雖不否認有前述二十萬元經費之交付，而未○○、卯○○二人也不否認有於前述時間招待友人飲宴等情
      ，惟乙○○、未○○、卯○○三人於本院審理時，均一致
      結證否認有以前述方式替被告甲○○賄選之事實，且依卷
      附電話監聽譯文所示，渠三人於電話中雖有論及請客、買
      茶葉送人等情，然其細節究何所指，於電話監聽中並未明
      確陳述，也不知行求、期約、交付賄賂之對象究係何人，
      又員警固於乙○○及其妻魏玉愛身上查獲有多達十八萬零
      四百元之現金，然查獲時間係在九十三年十二月七日，惟
      對照電話監聽譯文顯示，乙○○早於同年十二月一日即已
      確知被告甲○○決定不進行買票賄選之意思，故縱使員警
      於事後在被告乙○○及其妻身上查獲該等可疑之現金，亦
      難認係為賄選之經費；而未○○雖有於九十三年八月間設
      宴招待友人，然所宴請之人是否均具有該選區之投票權尚
      屬不明，且此距該次選舉之期間尚有四月之久，衡情實不
      致因四個月前之一場飲宴而得以影響選舉人四個月後之投
      票意志，自難認該次飲宴係為被告甲○○賄選而設，且審
      視未○○被查獲之二本筆記本中之內容，故記載彰化縣和
      美鎮地區各里之里名及部分之人名，然未○○否認該筆記
      本係賄選名冊，又細究筆記本記載之內容，僅係各里之里
      名及少數人名或綽號，尚難逕行推認可作為賄選名冊之用
      ；再同案共犯劉國財故坦認有挪用乙○○所交付之二十萬
      元競選經費中之六千元，用以招待同車出遊之友人晚餐等
      事實，但其自始否認有出錢招待友人該次旅遊，也否認支
      付該次晚餐費用係為被告甲○○進行賄選，而證人即當時
      與卯○○一同參加該次旅遊之何彩綿、洪隆坤、陳信雄、
      李麗絹等人於警訊中或本院另案審理時，故均證稱當次旅
      遊回程之晚餐係由卯○○所支付，但證人即當時與卯○○
      一同參加該次旅遊之何彩綿、洪隆坤、陳信雄、李麗絹、
      杜萬福、吳美梨、劉麗娟、謝淑真等人均一致證述該次旅
      遊乃係個人自費參加，非受人招待，且其等雖有於車上聽
      到卯○○為被告甲○○助選之言論，但於晚餐中並未聽聞
      卯○○有何積極助選之舉動等語，而卯○○就其為何支付
      該次晚餐費用亦辯稱僅係為個人之社交而支出等語，此與
      證人何彩綿、陳信雄等人於本院另案審理時證稱其等與被
      告卯○○因一同練氣功，平日即定期會有聚餐等社交活動
      等情大致相符，是就此也無從判斷卯○○是否確有以招待
      晚餐之方式來為被告甲○○賄選之故意，更無從判斷接受
      招待之人是否有接受賄選之認知，故公訴人所舉之上開證
      據均不足以證明被告甲○○與共犯乙○○、未○○及卯○○等人確已有行求、期約、交付賄賂選舉人之犯行，此部
      分之證據證明度顯有不足，然因被告甲○○與乙○○等人
      係有預備賄賂之事實，已如前述，且因預備賄賂與行求、
      期約、交付賄賂之犯行間，係有階段性之關係，其間之社
      會基礎事實同一，本院自得在不影響被告甲○○辯護權行
      使之情況下，將此犯罪事實（３）部分起訴事實依法變更
      起訴法條為公職人員選舉罷免法第九十條之一第二項、第
      一項之預備對於有投票權之人，交付賄賂，而約其投票權
      為一定之行使罪，附此敘明。再被告丙○○、丁○○○、
      子○○三人所為，則均係犯刑法第一百四十三條第一項之
      有投票權之人，期約賄賂，而許以其投票權為一定之行使
      罪。被告甲○○與辰○○○、午○○三人間就對於有投票
      權之人，期約賄賂，而約其投票權為一定之行使之犯行，
      具有犯意聯絡及行為分擔，為共同正犯（按共同正犯之意
      思聯絡，原不以數人間直接發生者為限，即有間接之聯絡
      者，亦包括在內，最高法院七十七年度臺上字第二一三五
      號判例意旨參見）。被告甲○○與辰○○○、己○○○三
      人間就預備對於有投票權之人，交付賄賂，而約其投票權
      為一定之行使之犯行，具有犯意聯絡及行為分擔，為共同
      正犯（參見同上最高法院七十七年度臺上字第二一三五號
      判例意旨）。被告甲○○與戊○○、壬○○、丑○○、寅
      ○○五人間就預備對於有投票權之人，交付賄賂，而約其
      投票權為一定之行使之犯行，具有犯意聯絡及行為分擔，
      為共同正犯（參見同上最高法院七十七年度臺上字第二一
      三五號判例意旨）。被告甲○○與乙○○、未○○、卯○○、庚○○及癸○○六人間就預備對於有投票權之人，交
      付賄賂，而約其投票權為一定之行使之犯行，具有犯意聯
      絡及行為分擔，亦為共同正犯（參見同上最高法院七十七
      年度臺上字第二一三五號判例意旨）。被告甲○○先後三
      次對於有投票權之人，期約賄賂，而約其投票權為一定之
      行使及多次接續預備對於有投票權之人，交付賄賂，而約
      其投票權為一定之行使之犯行，時間緊接，所犯係構成要
      件相同之罪，顯係基於概括犯意反覆為之，為連續犯，應
      依刑法第五十六條規定論以修正前公職人員選舉罷免法第
      九十條之一第一項之對於有投票權之人，期約賄賂，而約
      其投票權為一定之行使罪一罪，並加重其刑【按依民國六
      十七年六月十三、二十日六十七年度第六暨第七次刑庭庭
      推總會會議決議（一）之決議：既遂犯與預備犯如行為人
      基於概括之犯意，連續數行為而犯同一罪名者，當成立連
      續犯，併予敘明】。被告辰○○○先後三次對於有投票權
      之人，期約賄賂，而約其投票權為一定之行使及一次預備
      對於有投票權之人，交付賄賂，而約其投票權為一定之行
      使之犯行，時間緊接，所犯係構成要件相同之罪，顯係基
      於概括犯意反覆為之，為連續犯，應依刑法第五十六條規
      定論以修正前公職人員選舉罷免法第九十條之一第一項之
      對於有投票權之人，期約賄賂，而約其投票權為一定之行
      使罪一罪，並加重其刑。被告午○○先後三次對於有投票
      權之人，期約賄賂，而約其投票權為一定之行使之犯行，
      時間緊接，所犯係構成要件相同之罪，顯係基於概括犯意
      反覆為之，為連續犯，應依刑法第五十六條規定論以修正
      前公職人員選舉罷免法第九十條之一第一項之對於有投票
      權之人，期約賄賂，而約其投票權為一定之行使罪一罪，
      並加重其刑。另被告辰○○○就上開所犯修正前公職人員
      選舉罷免法第九十條之一第一項之期約賄選罪一罪；被告
      己○○○就上開所犯修正後公職人員選舉罷免法第九十條
      之一第二項之預備對於有投票權之人，交付賄賂，而約其
      投票權為一定之行使罪一罪，各於九十三年十二月七日檢
      察官訊問時即均自白其犯行，有前開檢察官訊問筆錄一份
      在卷可稽，被告辰○○○既於偵查中自白犯罪（被告甲○○部分並非因其所供而查獲，而係檢警人員早即對被告甲○○監控而查獲），應依修正前公職人員選舉罷免法第九
      十條之一第五項前段之規定，減輕其刑，上開刑有加重及
      減輕者，並依法先加後減之。被告己○○○既於偵查中自
      白其犯罪，應依修正後公職人員選舉罷免法第九十條之一
      第五項前段之規定，減輕其刑。另被告丙○○、丁○○○
      、子○○三人就所犯刑法第一百四十三條第一項之有投票
      權之人，期約賄賂，而許以其投票權為一定之行使罪部分
      ，各已於偵查中或審判中自白犯罪，均應依公職人員選舉
      罷免法第九十七條之二第一項後段之規定，減輕其刑。爰
      審酌選舉乃現代民主政治人民意志最重要之表徵，須由選
      民評斷候選人之才德、品行、學識、操守、政見而選賢與
      能，其攸關國家政治之良窳甚鉅，而賄選為敗壞選風之主
      要根源，不惟抹滅實行民主政治之真意，亦影響選舉之公
      正性與社會之風氣，扭曲選舉制度尋求民意之真實性，被
      告等人所為均已妨害選舉投票之公正、公平及純潔，並妨
      害國家民主政治之正常發展所生害之程度甚巨，惟斟酌被
      告甲○○、戊○○、壬○○、丑○○、寅○○、己○○○
      、辰○○○、丙○○、丁○○○、子○○、午○○等人之
      平日素行與被告甲○○身為立法委員候選人其犯罪之動機
      及目的竟僅為求當選，而不擇手段思以賄選買票之方式為
      之、而被告戊○○、壬○○、丑○○、寅○○、己○○○
      、辰○○○、午○○等人則因昧於人情，而同意為他人賄
      選、被告丙○○、丁○○○、子○○三人則因一時貪念，
      而期約收賄及被告甲○○（否認犯罪）、戊○○（否認犯
      罪）、壬○○（否認犯罪）、丑○○（否認犯罪）、寅○○（否認犯罪）、己○○○（坦承犯罪）、辰○○○（就
      其自己所為部分坦承犯罪，惟否認係被告甲○○所指示）
      、丙○○（坦承犯罪）、丁○○○（坦承犯罪）、子○○
      （坦承犯罪）、午○○（審理時坦承犯行）等人犯罪後之
      態度等一切情狀，分別量處如主文所示之刑【被告甲○○
      、戊○○部分檢察官雖有具體求刑三年、二年之有期徒刑
      ，惟因本院所認定被告甲○○、戊○○二人有罪部分與檢
      察官所起訴者不同（有罪條文亦有變更），是檢察官所為
      之求刑尚不能拘束本院；至被告壬○○、丑○○、寅○○
      三人雖檢察官亦均有為六月有期徒刑之求刑，惟因渠三人
      所犯有罪之條文業經本院變更，是此部分公訴人之求刑亦
      不能拘束本院；另被告午○○檢察官所起訴之條文，雖本
      院亦為相同之認定，且其於本院審理時亦已坦承犯行，而
      非屬否認犯行，惟本院參酌以全案犯罪情節及其所為對選
      舉投票之公正、公平及純潔，國家民主政治之正常發展所
      生害之程度甚巨，認公訴人對被告午○○所為之求刑原即
      屬過輕，是以公訴人對於被告午○○所為之求刑亦不能拘
      束本院】，被告戊○○、壬○○、丑○○、寅○○、己○○○、丙○○、丁○○○、子○○、午○○等人部分，並
      均諭知易科罰金之折算標準，以示懲儆。另被告甲○○、
      戊○○、壬○○、丑○○、寅○○、己○○○、辰○○○
      、丙○○、丁○○○、子○○、午○○等人均依公職人員
      選舉罷免法第九十八條第三項之規定，併各予宣告褫奪公
      權如主文所示。末查被告丙○○、丁○○○、子○○三人
      前均未曾受有期徒刑以上刑之宣告，此分別有被告丙○○
      、丁○○○、子○○三人之臺灣高等法院被告前案紀錄表
      及臺灣彰化地方法院檢察署刑案資料查註紀錄表各一份在
      卷可按，被告丙○○、丁○○○、子○○三人偶因一時失
      慮致罹本件刑典，渠三人經此偵審科刑之教訓後，均當知
      所警惕，而無再犯之虞，本院認被告丙○○、丁○○○、
      子○○三人所宣告之刑，均以暫不執行為適當，爰均併諭
      知緩刑二年，以勵自新。又被告戊○○、壬○○、寅○○
      、己○○○、午○○等人平日素行雖均尚屬良好，此亦分
      別有被告戊○○、壬○○、寅○○、己○○○、午○○等
      人之臺灣高等法院被告前案紀錄表及臺灣彰化地方法院檢
      察署刑案資料查註紀錄表各一份在卷可憑，惟本院審酌賄
      選係腐蝕我國民主政治根基之毒瘤，嚴重破壞民主政治選
      舉之純潔及公平性，且賄選已為人民深痛惡絕，政府對反
      賄選之宣傳亦不遺餘力，此為居住臺灣地區人民眾所周知
      之事實，故如有仍無視政府之嚴厲查緝，漠視法紀規範而
      仍思以賄選，自難認係因一時思慮未周而犯罪，尚難僅以
      被告戊○○、壬○○、寅○○、己○○○、午○○等人係
      因思慮失周致罹刑章，即認渠等所宣告之刑以暫不執行為
      適當，衡之被告戊○○、壬○○、寅○○、己○○○、午
      ○○等人所為犯行對國家法益侵害之程度，揆之上開說明
      ，本院認對被告戊○○、壬○○、寅○○、己○○○、午
      ○○等人不宜宣告緩刑，附此敘明。
十二、再按刑法第三十八條第三項係規定「犯人」所有供犯罪所
      用之物，得宣告沒收，並非規定屬「被告」所有之物，始
      得宣告沒收，而共同正犯於意思聯絡範圍內，組成一共犯
      團體，團體中之任何成員均為「犯人」，供犯罪所用之物
      ，只要屬於「犯人」所有，均得宣告沒收，不以必屬於本
      件被告所有者為限（參照最高法院九十二年度臺上字第七
      八七號判決），此即刑法學理上「共犯連帶沒收」理論，
      準此，數人共同犯罪之情形時，就因犯罪依法沒收之物，
      不論究係為共犯何人所有，就各共犯之判決均應宣告沒收
      之從刑；查本件扣案之選舉名單九張、村里人數表一張係
      被告辰○○○所有供犯本件罪事實一、（１）所用之物
      ，自應於被告甲○○、辰○○○、午○○三人主文項下依
      刑法第三十八條第一項第二款之規定宣告沒收之；至另扣
      案之記錄單二張（內容記載「里」及「拉伯數字」）、鎮
      鄉里村人數表一張，均係被告己○○○所有供犯本件罪事
      實一、（１）所用之物，自應於被告甲○○、辰○○○
      、己○○○三人主文項下依刑法第三十八條第一項第二款
      之規定宣告沒收之。至另扣於本案之現金部分（包括查扣
      自被告辰○○○處之六萬四千五百元、巳○○處之十三萬
      零六百六十六元、李許好處之四萬元），因被告甲○○、
      辰○○○等人於九十三年十二月一日即確定不買票，參以
      本件被告等人原即係欲以一票三百元之代價行賄，惟本件
      查獲扣案之現金中仍以千元鈔（部分有連號）、五百元鈔
      （部分亦有連號）為多，雖亦查扣有部分百元鈔，然核與
      一票三百元之賄選金額仍多有不符之處（衡情買票時應不
      會請有投票權人找零錢），且經訊之被告甲○○、辰○○○及案外人巳○○二人均矢口否認上開所扣得之現金係為
      供被告甲○○賄選買票所用，參酌以檢察官業已於被告巳
      ○○、李許好二人九十三年度選偵字第十五號不起訴處分
      書內交待認定「無從證明該現金係供買票之用」之理由，
      且被告辰○○○並非於「買票行賄」時當場查獲。此外，
      復查無其他積極證據足以證明係被告甲○○、辰○○○供
      賄選所用或係供預備賄選所用之款項，自無從依修正前公
      職人員選舉罷免法第九十條之一第三項之規定諭知沒收，
      併此敘明。至另扣案於本案之其他物品（如礦泉水、名片
      、選舉文宣、帽子、夾克、紅包袋、識別證、筆記本、邀
      請函、路線圖及行動電話等物），復亦查無其他積極證據
      足以證明係被告甲○○、辰○○○等人供賄選所用或係供
      預備賄選所用之物，又均非屬違禁物，核與沒收之要件不
      符，爰亦均不予宣告沒收之，併此敘明。
十三、公訴意旨另謂以：被告甲○○與被告辰○○○於參與此次
      立法委員選舉時即共謀賄選，被告辰○○○除自行估算票
      數外，復於九十三年十一月底，請被告午○○抄選舉人名
      冊供買票之用，預計以一票三百元進行買票，被告午○○
      於同年十二月二日詢問其住處附近鄰居是否願意登記可供
      買票之選舉人名冊，計有除丙○○、丁○○○、子○○等
      人以外之其他多人向午○○登記，共登記六十九票（即扣
      除上開有罪部分之丙○○所登記其本人、公公許增亭及子
      、女，共計四票，丁○○○登記其夫妻及其子與媳婦共四
      票，子○○登記其夫妻及二名子女共四票），因認被告甲○○、辰○○○、午○○三人此部分亦共同連續涉犯有修
      正前公職人員選舉罷免法第九十條之一第一項之期約賄賂
      罪嫌云云。按犯罪事實應依證據認定之，無證據不得認定
      犯罪事實，刑事訴訟法第一百五十四條第二項定有明文。
      又認定不利於被告之事實，須依積極證據，苟積極證據不
      足為不利於被告事實之認定時，即應為有利於被告之認定
      ，更不必有何有利之證據。此最高法院三十年上字第八一
      六號著有判例。又按公職人員選舉罷免法第九十條之一第
      一項之投票行賄罪係以對於有投票權之人，行求期約或交
      付賄賂或其他不正利益，而約其不行使投票權或為一定之
      行使為構成要件，詳析其要件有三：其一，須對於有投票
      權之人為之；其二，須有行求、期約或交付賄賂或其他不
      正利益之行為；其三，須約使有投票權人為一定之行使或
      不行使投票權。所謂行求，係指行賄人自行向對方提出賄
      賂或不正利益，以備交付，祇以行賄者一方之意思表示為
      已足，不以受賄者之允諾為必要；所謂期約，係指行賄者
      與受賄者雙方就期望而為約定於一定期間內交付賄賂或利
      益，乃雙方意思已合致而尚待交付；所謂交付，係指行賄
      者事實上將賄賂或不正利益交付受賄者收受之行為。惟不
      論何階段之行為態樣，行為人之行為是否該當於公職人員
      選舉罷免法第九十條之一第一項之投票行賄罪，均應充足
      上述三要件，亦即須視行為人主觀上是否具有行賄之犯意
      ，而約使有投票權人為投票權一定之行使或不行使；客觀
      上行為人所行求期約或交付之賄賂或不正利益是否可認係
      約使投票權人為投票權之一定行使或不行使之對價；以及
      所行求、期約、交付之對象是否為有投票權人而定。上開
      對價關係，在於行賄者之一方，係認知其所行求、期約或
      交付之意思表示，乃為約使有投票權人為投票權一定之行
      使或不行使；在受賄者之一方，亦應認知行賄者對其所行
      求、期約或交付之意思表示，乃為約使其為投票權一定之
      行使或不行使，且對有投票權人交付之財物或不正利益，
      並不以金錢之多寡為絕對標準，而應綜合社會價值觀念、
      授受雙方之認知及其他客觀情事而為判斷，倘足認其與要
      約有投票權人為投票權一定之行使或不行使間，具有對價
      關係時，始足該當犯罪。本件公訴人認被告甲○○、辰○○○、午○○三人此部分亦共同連續涉犯有修正前公職人
      員選舉罷免法第九十條之一第一項之期約賄賂罪嫌，無非
      係以此部分之犯罪事實，業據被告辰○○○、午○○各於
      警、偵訊中坦承不諱為其主要之論據。惟查：有關此部分
      之犯罪事實雖有除丙○○、丁○○○、子○○等人以外之
      其他多人向被告午○○登記，共登記六十九票白自，然此
      部分被告午○○究係與何有投票權之人為期約，為如何之
      期約意思表示，公訴人於起訴書中均未舉證以實其說（如
      舉以同本案之丙○○、丁○○○、子○○），且本案被告
      甲○○等人均經檢、警監聽多時，如仍有其他同意期約收
      受賄賂，而許以其投票權為一定之行使之人，應早為檢、
      警所查獲，是以此「六十九」票部分，被告午○○是否已
      與受賄者雙方就期望而為約定於一定期間內交付賄賂或利
      益，並約使有投票權人為投票權一定之行使或不行使，是
      此部分均欠缺「直接、明確」之證據用以證明，是尚不得
      僅以計有除丙○○、丁○○○、子○○等人以外之其他多
      人向午○○登記，共登記六十九票乙節，即逕行認定被告
      甲○○、辰○○○、午○○三人有共同對「丙○○、丁○○○、子○○」等人以外之其他多人連續期約賄選之犯行
      。此外，復查無其他積極證據足資證明被告甲○○、辰○○○、午○○有公訴人所指述之另於九十三年十二月二日
      詢問被告午○○住處附近鄰居是否願意登記可供買票之選
      舉人名冊，計有除丙○○、丁○○○、子○○等人以外之
      其他多人向午○○登記，共登記六十九票之犯行，此部分
      原應為無罪之判決，惟本院認被告甲○○、辰○○○、午
      ○○三人此部分犯行與前開經本院判處有罪部分，具有連
      續犯裁判上一罪之關係，爰均不另為無罪之諭知，附此敘
      明。
乙、無罪部分：
一、公訴意旨另以：被告甲○○與被告戊○○於參與此次立法
    委員選舉時即已共謀賄選，被告甲○○並於選前即已交付一
    百萬元給被告戊○○，作為向被告戊○○買票及綁樁之用，
    要求被告戊○○盡量拉票，被告戊○○表示同意出售其選票
    予甲○○，因認被告甲○○此部分所為係犯修正前公職人員
    選舉罷免法第九十條之一第一項之對於有投票權之人，交付
    賄賂，而約其投票權為一定之行使罪嫌；另被告戊○○以選
    民身分收受賄賂，此部分所為另涉犯有刑法第一百四十三條
    第一項之有投票權之人，收受賄賂，而許以其投票權為一定
    之行使罪嫌；被告甲○○責由同案共犯乙○○於九十三年
    十月至十一月間，陸續交付由被告甲○○囑託代為轉交之二
    十萬元予同案共犯卯○○後，卯○○即將其中之七萬元交予
    同案共犯辛○○（卯○○之下游樁腳），用以招待姓名、年
    籍均不詳之轄區選民飲宴及旅遊，並約使該選民於該屆立法
    委員選舉中能投票支持被告甲○○，且推由辛○○於該次選
    舉中負責預備在伸港鄉七嘉村之行賄工作；另被告甲○○、
    卯○○明知辛○○為伸港鄉七嘉村永安宮之爐主，被告甲○○為求當選於九十三年農曆九月九日，辛○○要求卯○○以
    被告甲○○之名義，假借捐助永安宮一萬元，以此方式約使
    永安宮具本屆立法委員選舉投票權之構成員及相關信徒能投
    票支持甲○○。因認被告甲○○此部分所為，係另涉犯有修
    正前公職人員舉罷免法第九十條之一第一項之對於有投票權
    之人，交付賄賂，而約其為一定之行使罪嫌與修正前公職人
    員舉罷免法第九十一條第一項第一款之對於該選舉區內之團
    體或機構，假借捐助名義，交付財物，使其團體或機構之構
    成員為一定之行使罪嫌云云。
二、按犯罪事實應依證據認定之，無證據不得認定犯罪事實，又
    不能證明被告犯罪者，應諭知無罪之判決，刑事訴訟法第一
    百五十四條第二項、第三百零一條第一項分別定有明文。而
    認定不利於被告之事實須依積極證據，茍積極證據不足為不
    利於被告事實之認定時，即應為有利於被告之認定，更不必
    有何有利之證據，又事實之認定，應憑證據，如未能發現相
    當證據，或證據不足以證明，自不能以推測或擬制之方法，
    為裁判基礎，且認定犯罪事實，所憑之證據，雖不以直接證
    據為限，間接證據亦包括在內，然無論直接或間接證據，其
    為訴訟上之證明，須於通常一般之人均不致於有所懷疑，而
    得確信其為真實之程度者，始得據之為有罪之認定，最高法
    院著有三十年上字第八一六號、四十年台上第八六號、七十
    六年台上第四九八六號判例可資參照。
三、本件公訴人認被告甲○○涉犯有修正前公職人員選舉罷免法
    第九十條之一第一項之對於有投票權之人，交付賄賂，而約
    其投票權為一定之行使罪嫌；另被告戊○○另涉犯有刑法第
    一百四十三條第一項之有投票權之人，收受賄賂，而許以其
    投票權為一定之行使罪嫌；及被告甲○○另亦涉犯有修正前
    公職人員舉罷免法第九十條之一第一項之對於有投票權之人
    ，交付賄賂，而約其為一定之行使罪嫌與修正前公職人員舉
    罷免法第九十一條第一項第一款之對於該選舉區內之團體或
    機構，假借捐助名義，交付財物，使其團體或機構之構成員
    為一定之行使罪嫌等，無非係以：（一）依九十三年十二月
    二日二十三時三十三分二十四秒，甲○○之0000000
    000號電話通訊監察譯文顯示，被告甲○○與曹明正（由
    檢察官另案偵辦）之通訊監察譯文顯示，曹明正向被告甲○○表示可以拿五十萬給戊○○，但甲○○說「總共一百給他
    ，怎麼不會收手，連之前也拿一百給他，怎麼不會收手，不
    然要怎麼辦？你如果說做二千多，做二千五百票，做四千票
    下去買，下去買五百也只有二百萬而已。他跟我們拿的錢拿
    一百，已經拿一半去了」等語，經檢察官當庭提示通訊監察
    譯文並播放錄音帶予被告甲○○確認，被告甲○○供稱：「
    是有這一段對話，我沒意見，只是一個比喻而已」，並稱這
    些錢是其在一年多前借給被告戊○○使用，不知道為何曹明
    正建議伊要再給被告戊○○五十萬元云云。惟從上開電話內
    容可知，被告甲○○與曹明正已於九十三年十二月二日下午
    特別談到應如何處理被告戊○○的部分，且被告甲○○並談
    及被告戊○○已經拿到一百萬元，以及一票要買五百元等買
    票情形，足見被告甲○○確實已支付一百萬元給被告戊○○
    作為買票使用，並約定以一票五百元進行買票，對照被告戊○○於九十三年十二月三日分別以電話向丑○○、寅○○、
    壬○○特別提到不要再幫被告甲○○準備買票之事，有00
    00000000號電話九十三年十二月三日通訊監察譯文
    附卷可稽，足證被告甲○○確實已經提供被告戊○○一百萬
    元之買票金錢，被告戊○○除同意將自己選票售予甲○○，
    並應允為被告甲○○買票，而分別向被告丑○○、寅○○、
    壬○○請託為被告甲○○買票，擔任樁腳，被告丑○○、寅
    ○○、壬○○並分別應允同意為被告甲○○買票，而被告戊○○復於九十三年十二月三日告知被告丑○○、寅○○、壬○○等不必再為被告甲○○買票。（二）被告甲○○固不否
    認曾交付上開一百萬元給被告戊○○，惟辯稱係一年多前被
    告戊○○借款使用，在臺北向案外人江支勝借票支付，迄今
    未向被告戊○○索討利息，與被告戊○○第一次見面就是那
    時候云云。但被告戊○○則供稱：「我與甲○○無金錢債務
    糾紛，我沒向被告甲○○拿過任何錢，我與甲○○初次見面
    是在選舉前約四個月，甲○○只有說選上要我去他的工廠上
    班，甲○○與曹明正怎麼講我不了解」，有九十四年一月十
    四日偵訊筆錄附卷可稽，與被告甲○○所述不符，惟查，上
    開通訊監察譯文所示，由被告甲○○與曹明正對談內容及順
    序可知，被告甲○○確實為綁樁買票之目的，已經拿一百萬
    元給被告戊○○，但被告甲○○所述於選前一年多交付，且
    迄今未索取利息，又是以江支勝名義調借現金一情，則與常
    理不符，顯非事實，應係卸責之詞。（三）另案共犯辛○○
    、卯○○二人均坦稱確有收到由被告甲○○囑託代為轉交之
    七萬元及一萬元等之款項，為其論據。惟訊據被告甲○○均
    矢口否認有何交付一百萬元賄款予戊○○，交付七萬元賄款
    予辛○○，而對於有投票權之人，交付賄賂，而約其投票權
    為一定之行使之犯行，及有以其名義捐助永安宮一萬元而交
    由辛○○轉交之對於該選舉區內之團體或機構，假借捐助名
    義，交付財物，使其團體或機構之構成員為一定之行使之犯
    行。另被告戊○○亦否認有何自甲○○處收受一百萬元賄款
    ，而許以其投票權為一定之行使之犯行，被告甲○○辯稱：
    戊○○係向伊借一百萬元，且係以開支票之方式借給戊○○
    ，伊也沒有去永安宮捐款一萬元，伊也沒有交付七萬元給辛○○去賄選等語，另被告戊○○則辯稱：伊只是向甲○○借
    一百萬元，伊當時在檢察官訊問時聽錯了，伊是說沒有向甲○○拿一百萬元，伊確實是向甲○○借一百萬元等語。
四、本院查：
（一）、公職人員選舉罷免法第九十條之一第一項之投票行賄罪
    係以對於有投票權之人，行求期約或交付賄賂或其他不正利
    益，而約其不行使投票權或為一定之行使為構成要件，詳析
    其要件有三：其一，須對於有投票權之人為之；其二，須有
    行求、期約或交付賄賂或其他不正利益之行為；其三，須約
    使有投票權人為一定之行使或不行使投票權。所謂行求，係
    指行賄人自行向對方提出賄賂或不正利益，以備交付，祇以
    行賄者一方之意思表示為已足，不以受賄者之允諾為必要；
    所謂期約，係指行賄者與受賄者雙方就期望而為約定於一定
    期間內交付賄賂或利益，乃雙方意思已合致而尚待交付；所
    謂交付，係指行賄者事實上將賄賂或不正利益交付受賄者收
    受之行為。惟不論何階段之行為態樣，行為人之行為是否該
    當於公職人員選舉罷免法第九十條之一第一項之投票行賄罪
    ，均應充足上述三要件，亦即須視行為人主觀上是否具有行
    賄之犯意，而約使有投票權人為投票權一定之行使或不行使
    ；客觀上行為人所行求期約或交付之賄賂或不正利益是否可
    認係約使投票權人為投票權之一定行使或不行使之對價；以
    及所行求、期約、交付之對象是否為有投票權人而定。上開
    對價關係，在於行賄者之一方，係認知其所行求、期約或交
    付之意思表示，乃為約使有投票權人為投票權一定之行使或
    不行使；在受賄者之一方，亦應認知行賄者對其所行求、期
    約或交付之意思表示，乃為約使其為投票權一定之行使或不
    行使，且對有投票權人交付之財物或不正利益，並不以金錢
    之多寡為絕對標準，而應綜合社會價值觀念、授受雙方之認
    知及其他客觀情事而為判斷，倘足認其與要約有投票權人為
    投票權一定之行使或不行使間，具有對價關係時，始足該當
    犯罪。
（二）、本件被告甲○○、戊○○二人固均不否認渠二人間有
    該筆一百萬元金錢之往來之事實，是則本件此部分之判斷依
    據乃在於被告甲○○是否以交付一百萬元之賄賂，而對於有
    投票權之人（指戊○○），約使其投票權為一定之行使，且
    被告戊○○是否有無此種認知，而許以其投票權為一定之行
    為，亦即二者之間是否存有上揭對價關係，允為本件此部分
    審查之重點，而非在於該筆一百萬元是否為借款（因為借款
    亦可以抵銷之方式轉為賄賂）。至有關公訴人所指訴之九
    十三年十月至十一月間，乙○○陸續交付由被告甲○○囑託
    代為轉交之二十萬元予卯○○後，卯○○即將其中之七萬元
    交予辛○○，用以招待姓名、年籍均不詳之轄區選民飲宴及
    旅遊，並約使該選民於該屆立法委員選舉中能投票支持被告
    甲○○及被告甲○○明知辛○○為伸港鄉七嘉村永安宮之爐
    主，被告甲○○為求當選於九十三年農曆九月九日，辛○○
    要求卯○○以被告甲○○之名義，假借捐助永安宮一萬元，
    以此方式約使永安宮具本屆立法委員選舉投票權之構成員及
    相關信徒能投票支持甲○○部分，亦係以被告甲○○是否以
    此交付賄賂，而對於有投票權之人，約使其投票權為一定之
    行使，且參與受招待飲宴、旅遊之姓名、年籍均不詳之轄區
    選民及永安宮具本屆立法委員選舉投票權之構成員及相關信
    徒是否有無此種認知，亦即二者之間是否存有上揭對價關係
    ，始為此部分審查之重點。
（三）、按刑事訴訟程序之進行乃以事實之認定為其中心，而對
    於事實之認定，並非得由審判者以其主觀為之，故現代文明
    法治諸國於其刑事程序上，莫不要求審判者認定事實應依證
    據為之。而證據對於待證事實得發生如何之證明力，於刑事
    程序之立法採擷上又有「法定證據主義」與「自由心證主義
    」二派，我國刑事訴訟法第一百五十五條第一項規定「證據
    之證明力，由法院自由判斷」，然此並非謂審判者對於事實
    之認定得流於專斷，其對事實所為認定仍須經過合理之推理
    過程，其旨即為最高法院五十三年台上字第二○六七號判例
    所認「證據之證明力如何，雖屬於事實審法院自由判斷職權
    ，而其所為判斷，仍應受經驗法則與論理法則之支配。」申
    言之，審判者所為事實之認定，不問於民事程序或刑事程序
    ，要皆屬對於過去存否事實之判斷，而屬於歷史之證明，而
    因訴訟之迅速性及經濟性之要求，對於此種事實之認定，學
    說之通說上均認以對該事實之存在或不存在，於訴訟上之證
    明可達於有「高度之蓋然性」為已足，然於刑事程序上，認
    定犯罪事實存在之此種高度之蓋然性必需『超越合理之懷疑
    』，使通常一般人均不致有所懷疑，而「得確信其真實」方
    可，故最高法院八十四年度台上字第五一二九號判決：「訴
    訟法之證明及認定之事實，乃歷史之證明及推論，與自然科
    學上之實驗證明不同，後者得以實驗求證完全一致或符合，
    然訴訟法上之證明及事實認定，以推論高度之蓋然性，其推
    論所得之概括認定，須通常之人皆可確信為真實」之旨。揆
    之前揭說明，本件公訴人雖有於起訴書內列舉通聯電話譯文
    及多名人證並以證人之供述為證據方法，惟經本院審閱上開
    通聯電話譯文內容全文及相關證人之證詞後，本院認公訴人
    上開所為論述雖均有舉出相關之「補充性」證據，然此等補
    充性之證據均僅係屬臆測、推斷之詞，並非屬用以證明犯罪
    事實之「直接、間接」證據。再參酌以競選期間，基於希望
    自己支持之候選人得以當選，而向親朋好友推薦拉票尋求支
    持，乃人之常情，依前述高度蓋然性之推論法則，能否因此
    據以認定被告甲○○與被告戊○○一百萬元間之債權債務關
    係，即係為「交付」、「收受」賄賂，似尚難謂已有「超越
    合理之可疑」存在，且公訴人於起訴書中均未舉證證明被告
    甲○○等人是否已與受賄者（指戊○○及參與受招待飲宴、
    旅遊之姓名、年籍均不詳之轄區選民與永安宮具本屆立法委
    員選舉投票權之構成員及相關信徒））雙方就期望而為約定
    ，受賄者並因此對價關係，而許以其投票權一定之行使或不
    行使之「直接、間接」證據【即依卷附證據資料所示，其中
    均查無辛○○如何利用該筆經費進行賄選之相關依據，也不
    知辛○○究係行賄何人，是公訴人此部分起訴顯然無法證明
    。又卯○○固不否認其確於上述時間，在帶同甲○○前去永
    安宮參拜後，以甲○○名義捐款一萬元給永安宮，並交由辛○○轉交等事實，且辛○○就此亦坦認確有其情，然公訴人
    對此亦無法舉證證明辛○○在收受該筆一萬元後，是否確因
    此而積極為被告甲○○來影響永安宮或其構成員、信徒之選
    舉意志，自無從認定辛○○為永安宮所收受該筆一萬元是否
    與賄選有關，又參諸一般民間信仰之活動，一般人到廟宇參
    拜，多有添贈香油錢給廟宇之習俗，且審之該筆捐款僅為一
    萬元之數額，並未逾越添贈油香之合理範圍，亦難認永安宮
    之信徒或構成員會因卯○○為被告甲○○添贈一萬元元給永
    安宮後，即會因此而群起支持被告甲○○】，且本案被告甲○○；戊○○、壬○○、丑○○、寅○○等人均經檢、警監
    聽多時，如仍有其他「行求、期約、交付、收受」賄賂之行
    為，應早為檢、警所查獲。又被告甲○○與戊○○二人間有
    關一百萬元賄款部分，檢察官亦無法明確交渠二人究係於選
    前何時交付、收受，是此部分公訴人相關之論述均欠缺「直
    接、明確」之證據用以證明。此外，復查無其他積極證據足
    資證明被告甲○○此部分所為，另涉犯有修正前公職人員選
    舉罷免法第九十條之一第一項之對於有投票權之人，交付賄
    賂，而約其投票權為一定之行使及修正前公職人員舉罷免法
    第九十一條第一項第一款之對於該選舉區內之團體或機構，
    假借捐助名義，交付財物，使其團體或機構之構成員為一定
    之行使之犯行；及被告戊○○此部分所為另涉犯有刑法第一
    百四十三條第一項之有投票權之人，收受賄賂，而許以其投
    票權為一定之行使之犯行，揆諸首揭法條及判例意旨，不能
    證明被告甲○○、戊○○二人此相關部分之犯罪，自應就被
    告甲○○所另涉犯修正前公職人員選舉罷免法第九十條之一
    第一項之對於有投票權之人，交付賄賂，而約其投票權為一
    定之行使罪嫌；被告戊○○所另涉犯刑法第一百四十三條第
    一項之有投票權之人，收受賄賂，而許以其投票權為一定之
    行使罪嫌；及被告甲○○所另涉犯修正前公職人員舉罷免法
    第九十條之一第一項之對於有投票權之人，交付賄賂，而約
    其為一定之行使罪嫌與修正前公職人員舉罷免法第九十一條
    第一項第一款之對於該選舉區內之團體或機構，假借捐助名
    義，交付財物，使其團體或機構之構成員為一定之行使罪嫌
    部分均諭知為無罪之判決，以免冤抑。
據上論斷，應依刑事訴訟法第二百九十九條第一項前段、第三百
條、第三百零一條第一項，修正前公職人員選舉罷免法第九十條
之一第一項、第五項前段，修正後公職人員選舉罷免法第九十條
之一第二項、第五項前段，公職人員選舉罷免法第九十七條之二
第一項後段、第九十八條第三項，刑法第十一條前段、第二條第
一項、第二十八條、第五十六條、第一百四十三條第一項、第四
十一條第一項前段、第三十七條第二項、第七十四條第一款、第
三十八條第一項第二款，罰金罰鍰提高標準條例第一條前段、第
二條，判決如主文。
本案經檢察官洪英丰到庭執行職務。
中    華    民    國  九十五  年    四    月  二十八  日
                  刑事第二庭  審判長法  官  許旭聖
                                    法  官  簡婉倫
                                    法  官  黃玉齡
以上正本證明與原本無異。
如不服本判決，應於判決送達後十日內，向本院提出上訴狀（須
附繕本），上訴於臺灣高等法院臺中分院。
中    華    民    國  九十五  年    四    月  二十八  日
                                    書記官  黃幼華
附錄本案論罪科刑法條全文：
修正前公職人員選舉罷免法第九十條之一
對於有投票權之人，行求期約或交付賄賂或其他不正利益，而約
其不行使投票權或為一定之行使者，處五年以下有期徒行，得併
科新臺幣四十萬元以上四百萬元以下罰金。
預備犯前項之罪者，處一年以下有期徒刑。
預備或用以行求期約或交付之賄賂，不問屬於犯人與否，沒收之
。
犯第一項或第二項之罪，於犯罪後六個月內自首者，減輕或免除
其刑；因而查獲候選人為共犯者免除其刑。
犯第一項或第二項之罪，在偵查中自白者，減輕其刑；因而查獲
候選人為共犯者，減輕或免除其刑。
修正後公職人員選舉罷免法第九十條之一
對於有投票權之人，行求期約或交付賄賂或其他不正利益，而約
其不行使投票權或為一定之行使者，處三年以上十年以下有期徒
刑，得併科新臺幣一百萬元以上一千萬元以下罰金。
預備犯前項之罪者，處一年以下有期徒刑。
預備或用以行求期約或交付之賄賂，不問屬於犯人與否，沒收之
。
犯第一項或第二項之罪，於犯罪後六個月內自首者，減輕或免除
其刑；因而查獲候選人為正犯或共犯者，免除其刑。
犯第一項或第二項之罪，在偵查中自白者，減輕其刑；因而查獲
候選人為正犯或共犯者，減輕或免除其刑。
刑法第一百四十三條
有投票權之人，要求、期約或收受賄賂或其他不正當利益，而許
以不行使其投票權或為一定之行使者，處三年以下有期徒刑，得
併科五千元以下罰金。
犯前項之罪者，所收受之賄賂沒收之。如全部或一部不能沒收時
，追徵其價額。
附    表    壹：
編號  名      稱                   所有人
一、  選舉名單九張。               辰○○○
二、  村里人數表一張。             同    上
三、  記錄單二張（內容記載「里」   己○○○
                  及「阿拉伯數字
                  」）。
四、  鎮鄉里村人數表一張。         同    上
附    表    貳：
編號  名      稱                   所有人
一、  記錄單二張（內容記載「里」   己○○○
                  及「阿拉伯數字
                  」）。
二、  鎮鄉里村人數表一張（空白）。 同    上
附    表    ：
編號  名      稱                   所有人
一、  選舉名單九張。               辰○○○
二、  村里人數表一張。             同    上


司法院資訊處製作；財團法人民間司法改革基金會備份。
